ACORDAO-COMPLETO-2523021

ACÓRDÃO 2676/2022 ATA 16/2022 - SEGUNDA CÂMARA

VISTOS, relatados e discutidos estes autos que tratam de tomada de contas especial (TCE) , instaurada pelo Fundo Nacional de Saúde - Ministério da Saúde (FNS/MS) , em desfavor de João Antônio Salgado Ribeiro, Domingos Geraldo Botan, Rodolfo Brockhof, Ana Emília Gaspar, Vito Ardito Lerario, Edson Lopes Mergulhão, Isael Domingues, Sandra Maria Carneiro Tutihashi e do Município de Pindamonhangaba/SP, em razão da não comprovação da regular aplicação dos recursos repassados pelo FNS/MS;
ACORDAM os Ministros do Tribunal de Contas da União, reunidos em sessão da 2ª Câmara, ante as razões expostas pelo relator, em:
9.1. considerar revéis o Sr. Edson Lopes Mergulhão e o Município de Pindamonhangaba/SP, para todos os efeitos, dando-se prosseguimento ao processo, com fulcro no art. 12, § 3º, da Lei 8.443/1992; 
9.2. rejeitar as razões de justificativa apresentadas pelas Sras. Ana Emília Gaspar e Sandra Maria Carneiro Tutihashi, e pelos Srs. João Antônio Salgado Ribeiro, Domingos Geraldo Botan, Rodolfo Brockhof, Vito Ardito Lerario e Isael Domingues;
9.3. julgar regulares, nos termos dos arts. 1º, inciso I, 16, inciso I, e 17, da Lei 8.443/1992, as contas do Sr. Edson Lopes Mergulhão, dando-lhe quitação plena;
9.4. julgar irregulares, nos termos dos arts. 1º, inciso I, 16, inciso III, alínea "b", da Lei 8.443/1992, c/c os arts. 19, parágrafo único, e 23, inciso III, da mesma Lei, as contas dos responsáveis a seguir relacionados, aplicando-lhes, individualmente, as multas a seguir descritas, com base no art. 58, inciso I, da Lei 8.443/1992, fixando-lhes o prazo de quinze dias, para que comprovem, perante o Tribunal, o recolhimento das referidas multas aos cofres do Tesouro Nacional, nos termos do art. 23, inciso III, alínea "a", da citada lei, c/c o art. 214, inciso III, alínea "a", do Regimento Interno do TCU:
9.4.1. Domingos Geraldo Botan, na condição de secretário de finanças do Município de Pindamonhangaba/SP no período de 28/3/2011 a 31/7/2016, aplicando-lhe a multa individual no valor de R$ 20.000,00 (vinte mil reais) ;
9.4.2. João Antônio Salgado Ribeiro e Vito Ardito Lerario, na condição de prefeitos do Município de Pindamonhangaba/SP nos períodos de 1º/1/2009 a 31/12/2012 e de 1º/1/2013 a 31/12/2016, respectivamente; e Ana Emília Gaspar, na condição de secretária de saúde e promoção social do Município de Pindamonhangaba/SP no período de 1º/1/2009 a 1º/1/2013, aplicando-lhes a multa individual no valor de R$ 15.000,00 (quinze mil reais) ; e
9.4.3. Isael Domingues e Sandra Maria Carneiro Tutihashi, na condição de secretário e de secretária de saúde e assistência social do Município de Pindamonhangaba/SP nos períodos de 18/3/2013 a 7/10/2013 e 1/11/2013 a 31/7/2016, respectivamente; e Rodolfo Brockhof, na condição de secretários de finanças do Município de Pindamonhangaba/SP no período de 19/10/2010 a 28/3/2011, aplicando-lhes a multa individual no valor de R$ 10.000,00 (dez mil reais) ;
9.5. fixar, com fundamento no art. 12, §§ 1º e 2º, da Lei 8.443/1992, e no art. 202, §§ 2º e 3º, do Regimento Interno/TCU, novo e improrrogável prazo de quinze dias, a contar da notificação, para que o Município de Pindamonhangaba/SP efetue e comprove, perante este Tribunal, com recursos do Tesouro Municipal, o recolhimento das quantias a seguir especificadas, aos cofres do Fundo Nacional de Saúde, atualizadas monetariamente a partir das datas indicadas até a data do efetivo recolhimento, na forma prevista na legislação em vigor;
	DATA DA OCORRÊNCIA
	VALOR ORIGINAL (R$) 

	21/1/2013
	20.078,15

	31/1/2013
	30.000,00

	21/1/2011
	30.000,00

	21/1/2011
	30.000,00

	28/2/2011
	30.000,00

	4/3/2011
	30.000,00

	15/4/2011
	29.691,58

	31/5/2011
	30.000,00

	3/6/2011
	27.469,96

	28/7/2011
	30.000,00

	17/8/2011
	30.000,00

	13/9/2011
	30.000,00

	14/10/2011
	30.000,00

	22/11/2011
	30.000,00

	10/2/2012
	29.970,00

	14/2/2012
	30.000,00

	5/3/2012
	30.000,00

	30/3/2012
	30.000,00

	20/4/2012
	29.955,00

	11/5/2012
	29.640,00

	22/6/2012
	30.000,00

	9/8/2012
	29.910,00

	9/8/2012
	30.000,00

	3/9/2012
	30.000,00

	11/10/2012
	30.000,00

	3/12/2012
	30.000,00

	5/3/2013
	30.000,00

	15/4/2013
	30.000,00

	26/4/2013
	29.320,00

	10/5/2013
	8.770,08

	19/6/2013
	28.800,00

	19/7/2013
	30.000,00

	6/9/2013
	30.000,00

	30/9/2013
	29.580,00

	12/11/2013
	29.897,10

	29/11/2013
	30.000,00

	30/12/2013
	29.780,00

	28/2/2014
	29.100,00

	28/2/2014
	30.000,00

	31/3/2014
	30.000,00

	30/4/2014
	30.000,00

	30/5/2014
	30.000,00

	30/6/2014
	30.000,00

	31/7/2014
	30.000,00

Valor atualizado, sem juros, até 28/11/2021: R$ 2.152.098,91
9.6. informar ao Município Pindamonhangaba/SP que a liquidação tempestiva do débito atualizado monetariamente saneará o processo e permitirá que as contas sejam julgadas regulares com ressalva, dando-se lhe quitação, nos termos do § 4º do art. 202 do Regimento Interno do TCU, ao passo que a ausência dessa liquidação tempestiva levará ao julgamento pela irregularidade das contas, com imputação de débito a ser atualizado monetariamente e acrescido de juros moratórios, nos termos do art. 19, da Lei 8.443/1992;
9.7. autorizar, desde logo, a cobrança judicial das dívidas, caso não atendidas as notificações, na forma do disposto no art. 28, inciso II, da Lei 8.443/1992;
9.8. autorizar também, desde logo, se requerido, com fundamento no art. 26, da Lei 8.443/1992, c/c o art. 217, §§ 1º e 2º, do Regimento Interno do TCU, o parcelamento das dívidas em até 36 parcelas, incidindo, sobre cada parcela, corrigida monetariamente, os correspondentes acréscimos legais, fixando-lhes o prazo de quinze dias, a contar do recebimento da notificação, para comprovarem, perante o Tribunal, o recolhimento da primeira parcela, e de trinta dias, a contar da parcela anterior, para comprovarem o recolhimento das demais parcelas, devendo incidir, sobre cada valor mensal, atualizado monetariamente, os juros de mora devidos, no caso do débito, na forma prevista na legislação em vigor, alertando os responsáveis de que a falta de comprovação do recolhimento de qualquer parcela importará o vencimento antecipado do saldo devedor, nos termos do § 2º do art. 217 do Regimento Interno deste Tribunal; e
9.9. enviar cópia deste Acórdão ao Fundo Nacional de Saúde e aos responsáveis, para ciência, comunicando-lhes que a presente deliberação, acompanhada do Relatório e do Voto que a fundamentam, está disponível para consulta no endereço www.tcu.gov.br/acordaos.

Tomada de contas especial (TCE), instaurada pelo Fundo Nacional de Saúde - Ministério da Saúde (FNS/MS), em desfavor de João Antônio Salgado Ribeiro, Domingos Geraldo Botan, Rodolfo Brockhof, Ana Emília Gaspar, Vito Ardito Lerario, Edson Lopes Mergulhão, Isael Domingues, Sandra Maria Carneiro Tutihashi e do Município de Pindamonhangaba/SP, em razão da não comprovação da regular aplicação dos recursos repassados pelo FNS/MS.

Segunda Câmara

Município de Pindamonhangaba - SP.

3. Interessados/Responsáveis:
3.1. Interessado: Fundo Nacional de Saúde - MS (00.530.493/0001-71).
3.2. Responsáveis: Ana Emília Gaspar (XXX.699.958-XX); Domingos Geraldo Botan (XXX.364.538-XX); Edson Lopes Mergulhão (XXX.577.728-XX); Isael Domingues (XXX.657.868-XX); João Antônio Salgado Ribeiro (XXX.146.668-XX); Prefeitura Municipal de Pindamonhangaba - SP (45.226.214/0001-19); Rodolfo Brockhof (XXX.851.918-XX); Sandra Maria Carneiro Tutihashi (XXX.194.358-XX); Vito Ardito Lerario (XXX.219.708-XX).

13.1. Ministros presentes: Aroldo Cedraz (na Presidência), Augusto Nardes (Relator) e Antonio Anastasia.
13.2. Ministro-Substituto convocado: André Luís de Carvalho.

ACORDAO-COMPLETO-2559921

Acórdão de Relação 923/2023 - Segunda Câmara

Acórdão de Relação

ACORDAO-COMPLETO-2540078

Acórdão 6471/2022 - Segunda Câmara

AUGUSTO NARDES

Adoto como relatório a instrução lavrada por auditor da Secretaria de Controle Externo de Tomada de Contas Especial (peça 171) , transcrita a seguir, a qual contou com a anuência do corpo diretivo da unidade (peças 172 e 173) e do membro do Ministério Público junto ao TCU, que se manifestou por meio de parecer singelo (peça 174) .
"INTRODUÇÃO
1.	Cuidam os autos de tomada de contas especial (TCE) , instaurada pelo Fundo Nacional de Saúde - Ministério da Saúde (FNS/MS) , em desfavor de João Antônio Salgado Ribeiro (CPF XXX.146.668-XX) , de Domingos Geraldo Botan (CPF XXX.364.538-XX) , de Rodolfo Brockhof (CPF XXX.851.918-XX) , de Ana Emília Gaspar (CPF XXX.699.958-XX) , de Vito Ardito Lerario (CPF XXX.219.708-XX) , de Edson Lopes Mergulhão (CPF XXX.577.728-XX) , de Isael Domingues (CPF XXX.657.868-XX) , de Sandra Maria Carneiro Tutihashi (CPF XXX.194.358-XX) e do Município de Pindamonhangaba/SP (CNPJ 45.226.214/0001-19) , em razão da não comprovação da regular aplicação dos recursos repassados pelo FNS/MS.
HISTÓRICO
2.	Em 6/2/2019, com fundamento na IN/TCU 71/2012, alterada pela IN/TCU 76/2016 e DN/TCU 155/2016, o dirigente do FNS/MS autorizou a instauração da tomada de contas especial (peça 2) . O processo foi registrado no sistema e-TCE com o número 333/2019.
3.	Os recursos repassados pelo FNS ao Município de Pindamonhangaba/SP, no período de 1º/1/2011 a 30/6/2016, na modalidade fundo a fundo, foram auditados pelo Departamento Nacional de Auditoria do SUS (Denasus) , conforme consignado nos relatórios (peças 3 e 32) . 
4.	O fundamento para a instauração da TCE, conforme consignado na matriz de responsabilização elaborada pelo tomador de contas (peça 34) , foi a constatação da seguinte irregularidade:
Aplicação de recursos em objeto de saúde diverso do originalmente pactuado.
5.	Os responsáveis arrolados na fase interna foram devidamente comunicados e, diante da ausência de justificativas suficientes para elidir a irregularidade e da não devolução dos recursos, instaurou-se a tomada de contas especial.
6.	No relatório (peça 35) , o tomador de contas concluiu que o prejuízo importaria no valor original de R$ 1.281.961,87, imputando-se a responsabilidade a João Antônio Salgado Ribeiro, prefeito, no período de 1º/1/2009 a 31/12/2012, na condição de gestor dos recursos; a Domingos Geraldo Botan, secretário de finanças, no período de 28/3/2011 a 31/7/2016, data de realização da auditoria do Denasus, na condição de gestor dos recursos; a Rodolfo Brockhof, secretário de finanças, no período de 19/10/2010 a 28/3/2011, na condição de gestor dos recursos; a Ana Emília Gaspar, secretária de saúde e promoção social, no período de 1º/1/2009 a 1º/1/2013, na condição de gestora dos recursos; a Vito Ardito Lerario, prefeito, no período de 1º/1/2013 31/12/2016, na condição de gestor dos recursos; a Edson Lopes Mergulhão, secretário de saúde e assistência social, no período de 1º/1/2013 a 28/2/2013, na condição de gestor dos recursos; a Isael Domingues, secretário de saúde e assistência social, no período de 18/3/2013 a 7/10/2013, na condição de gestor dos recursos; e a Sandra Maria Carneiro Tutihashi, secretária de saúde e assistência social, no período de 1º/11/2013 a 31/7/2016, na condição de gestora dos recursos.
7.	Em 29/4/2020, a Controladoria-Geral da União emitiu o relatório de auditoria (peça 37) , em concordância com o relatório do tomador de contas. O certificado de auditoria e o parecer do dirigente do órgão de controle interno concluíram pela irregularidade das presentes contas (peças 38 e 39) .
8.	Em 18/5/2020, o ministro responsável pela área atestou haver tomado conhecimento das conclusões contidas no relatório e certificado de auditoria, bem como do parecer conclusivo do dirigente do órgão de controle interno, manifestando-se pela irregularidade das contas, e determinou o encaminhamento do processo ao Tribunal de Contas da União (peça 40) .
9.	Na instrução inicial (peça 43) , analisando-se os documentos nos autos, concluiu-se pela necessidade de realização de citação e audiência para as seguintes irregularidades:
9.1.	Irregularidade 1: aplicação de recursos federais transferidos para aplicação no Cerest/Pindamonhangaba-SP, em ações de saúde fora do Cerest.
9.1.1.	Evidência da irregularidade: documento técnico presente na peça 3.
9.1.2.	Normas infringidas: art. 37, caput, c/c o art. 70, da Constituição da República Federativa do Brasil; art. 93, do Decreto-Lei 200/1967; art. 66, do Decreto 93.872/1986; art. 27, I, da Lei Complementar 141/2012; e norma específica do MAC/Lim.Fin/FINANCIAMENTO CENTROS DE REFERÊNCIA SAÚDE DO TRABALHADOR.
9.1.3.	Responsáveis: Ana Emília Gaspar (CPF XXX.699.958-XX) , Domingos Geraldo Botan (CPF XXX.364.538-XX) , Edson Lopes Mergulhão (CPF XXX.577.728-XX) , Isael Domingues (CPF XXX.657.868-XX) , João Antônio Salgado Ribeiro (CPF XXX.146.668-XX) , Rodolfo Brockhof (CPF XXX.851.918-XX) , Sandra Maria Carneiro Tutihashi (CPF XXX.194.358-XX) e Vito Ardito Lerario (CPF XXX.219.708-XX) .
9.1.3.1.	Conduta: aplicar recursos federais transferidos em objeto distinto daquele previamente pactuado, caracterizado pela utilização de recursos do Bloco de Financiamento alusivos ao CEREST em outras ações de saúde, mas não relacionadas ao objeto original.
9.1.3.2.	Nexo de causalidade: ainda que a conduta descrita não seja suficiente para configurar dano ao erário, haja vista o atendimento da finalidade previamente ajustada, embora por meio de objeto distinto, o ato impugnado implica infração à regra segundo a qual o ente federado beneficiário não pode promover, sem prévia aprovação do órgão repassador, alterações no plano de aplicação previamente aprovado, o que acarreta, para o gestor, julgamento das contas pela irregularidade e aplicação de multa.
9.1.3.3.	Culpabilidade: não há excludentes de ilicitude, de culpabilidade e de punibilidade; é razoável supor que o responsável tinha consciência da ilicitude de sua conduta; era exigível conduta diversa da praticada, qual seja, aplicar os recursos que lhe foram confiados, por intermédio do instrumento em questão, exclusivamente nas ações previstas no objeto pactuado.
9.1.4. 	Encaminhamento: audiência.
9.2.	Irregularidade 2: aplicação de recursos em objeto de saúde diverso do originalmente pactuado.
9.2.1.	Evidência da irregularidade: documento técnico presente na peça 3.
9.2.2.	Normas infringidas: art. 27, da Lei Complementar 141/2012, combinado com o art. 23, do Decreto Federal 7827/2012, art. 1º, da PT/GM/MS 2046/2009, e § 2º do art. 14 da PT/GM/MS 204/2007.
9.3.	Débitos relacionados ao Município de Pindamonhangaba/SP (CNPJ 45.226.214/0001-19) :
	Data de ocorrência
	Valor histórico (R$) 

	21/1/2013
	20.078,15

	31/1/2013
	30.000,00

	21/1/2011
	30.000,00

	21/1/2011
	30.000,00

	28/2/2011
	30.000,00

	4/3/2011
	30.000,00

	15/4/2011
	29.691,58

	31/5/2011
	30.000,00

	3/6/2011
	27.469,96

	28/7/2011
	30.000,00

	17/8/2011
	30.000,00

	13/9/2011
	30.000,00

	14/10/2011
	30.000,00

	22/11/2011
	30.000,00

	10/2/2012
	29.970,00

	14/2/2012
	30.000,00

	5/3/2012
	30.000,00

	30/3/2012
	30.000,00

	20/4/2012
	29.955,00

	11/5/2012
	29.640,00

	22/6/2012
	30.000,00

	9/8/2012
	29.910,00

	9/8/2012
	30.000,00

	3/9/2012
	30.000,00

	11/10/2012
	30.000,00

	3/12/2012
	30.000,00

	5/3/2013
	30.000,00

	15/4/2013
	30.000,00

	26/4/2013
	29.320,00

	10/5/2013
	8.770,08

	19/6/2013
	28.800,00

	19/7/2013
	30.000,00

	6/9/2013
	30.000,00

	30/9/2013
	29.580,00

	12/11/2013
	29.897,10

	29/11/2013
	30.000,00

	30/12/2013
	29.780,00

	28/2/2014
	29.100,00

	28/2/2014
	30.000,00

	31/3/2014
	30.000,00

	30/4/2014
	30.000,00

	30/5/2014
	30.000,00

	30/6/2014
	30.000,00

	31/7/2014
	30.000,00

9.3.1.	Cofre credor: Fundo Municipal de Saúde de Pindamonhangaba/SP.
9.3.2.	Responsável: Município de Pindamonhangaba/SP (CNPJ 45.226.214/0001-19) .
9.3.2.1.	Conduta: aplicar recursos transferidos, pela União, para função Saúde, dentro da própria função, mas em objeto diferente do que se destinava, caracterizado pela utilização de recursos do Bloco de Financiamento alusivos ao CEREST, para pagar despesas não relacionadas ao CEREST.
9.3.2.2.	Nexo de causalidade: a utilização de recursos da saúde em bloco de financiamento distinto do qual foi destinado originalmente causou prejuízo ao SUS, tendo em vista que prejudicou o atingimento dos objetivos para o qual fora aprovado, resultando em débito ao erário.
9.3.2.3.	Culpabilidade: não se aplica.
9.3.3. 	Encaminhamento: citação.
10.	Apesar de o tomador de contas não haver incluído o Município de Pindamonhangaba/SP como responsável neste processo, após análise realizada sobre a documentação acostada aos autos, concluiu-se que esta responsabilidade deveria ser incluída, uma vez que havia evidências de que tenha tido participação nas irregularidades aqui verificadas.
11.	Em cumprimento ao pronunciamento da unidade (peça 45) , foram efetuadas citação e audiência dos responsáveis:
a)	 João Antônio Salgado Ribeiro - promovida a audiência do responsável, conforme delineado:
	Comunicação: Ofício 29738/2020 - Seproc (peça 53) 
Data da Expedição: 2/7/2020
Data da Ciência: 21/7/2020 (peça 69) 
Nome Recebedor: João A. S. Ribeiro
Observação: Ofício enviado para o endereço do responsável, conforme pesquisa na base de dados no sistema da Receita Federal, custodiada pelo TCU.
Prorrogação de prazo:
	Documento
	Nova data limite

	Termo (peça 88) 
	19/9/2020

Fim do prazo para a defesa: 19/9/2020

b)	 Domingos Geraldo Botan - promovida a audiência do responsável, conforme delineado:
	Comunicação: Ofício 29735/2020 - Seproc (peça 50) 
Data da Expedição: 2/7/2020
Data da Ciência: 27/7/2020 (peça 74) 
Nome Recebedor: Sônia Delfina Vieira Botan
Observação: Ofício enviado para o endereço do responsável, conforme pesquisa na base de dados no sistema da Receita Federal, custodiada pelo TCU.
Prorrogação de prazo:
	Documento
	Nova data limite

	Termo (peça 104) 
	5/9/2020

Fim do prazo para a defesa: 5/9/2020

c)	 Rodolfo Brockhof - promovida a audiência do responsável, conforme delineado:
	Comunicação: Ofício 29739/2020 - Seproc (peça 54) 
Data da Expedição: 2/7/2020
Data da Ciência: 21/7/2020 (peça 70) 
Nome Recebedor: Rodolfo Brockhof 
Observação: Ofício enviado para o endereço do responsável, conforme pesquisa na base de dados no sistema da Receita Federal, custodiada pelo TCU.
Prorrogações de prazo:
	Documento
	Nova data limite

	Termo (peça 90) 
	30/8/2020

	Termo (peça 107) 
	14/9/2020

Fim do prazo para a defesa: 14/9/2020

d)	 Ana Emília Gaspar - promovida a audiência da responsável, conforme delineado:
	Comunicação: Ofício 29734/2020 - Seproc (peça 49) 
Data da Expedição: 2/7/2020
Data da Ciência: 6/7/2020 (peça 57) 
Nome Recebedor: Élcio da Cruz 
Observação: Ofício enviado para o endereço do responsável, conforme pesquisa na base de dados no sistema da Receita Federal, custodiada pelo TCU.
Prorrogação de prazo:
	Documento
	Nova data limite

	Termo (peça 83) 
	10/8/2020

Fim do prazo para a defesa: 10/8/2020

e)	 Vito Ardito Lerario - promovida a audiência do responsável, conforme delineado:
	Comunicação: Ofício 29741/2020 - Seproc (peça 56) 
Data da Expedição: 2/7/2020
Data da Ciência: 20/7/2020 (peça 71) 
Nome Recebedor: Jurema dos Santos
Observação: Ofício enviado para o endereço do responsável, conforme pesquisa na base de dados no sistema da Receita Federal, custodiada pelo TCU.
Prorrogações de prazo:
	Documento
	Nova data limite

	Termo (peça 89) 
	19/8/2020

	Termo (peça 99) 
	3/10/2020

Fim do prazo para a defesa: 3/10/2020

f)	 Edson Lopes Mergulhão - promovida a audiência do responsável, conforme delineado:
	Comunicação: Ofício 29736/2020 - Seproc (peça 51) 
Data da Expedição: 2/7/2020
Data da Ciência: 7/7/2020 (peça 59) 
Nome Recebedor: Rosana Carvalho
Observação: Ofício enviado para o endereço do responsável, conforme pesquisa na base de dados no sistema do TSE, custodiada pelo TCU.
Fim do prazo para a defesa: 22/7/2020

g)	 Isael Domingues - promovida a audiência do responsável, conforme delineado:
	Comunicação: Ofício 29737/2020 - Seproc (peça 52) 
Data da Expedição: 2/7/2020
Data da Ciência: 7/7/2020 (peça 61) 
Nome Recebedor:  Janildes C. Marques
Observação: Ofício enviado para o endereço do responsável, conforme pesquisa na base de dados no sistema da Receita Federal, custodiada pelo TCU.
Prorrogação de prazo:
	Documento
	Nova data limite

	Termo (peça 73) 
	6/8/2020

Fim do prazo para a defesa: 6/8/2020

h)	 Sandra Maria C. Tutihashi - promovida a audiência da responsável, conforme delineado:
	Comunicação: Ofício 29740/2020 - Seproc (peça 55) 
Data da Expedição: 2/7/2020
Data da Ciência: 7/7/2020 (peça 60) 
Nome Recebedor: Vânia M. G. Duque
Observação: Ofício enviado para o endereço do responsável, conforme pesquisa na base de dados no sistema da Receita Federal, custodiada pelo TCU.
Prorrogação de prazo:
	Documento
	Nova data limite

	Termo (peça 72) 
	16/8/2020

Fim do prazo para a defesa: 16/8/2020

i)	 Município de Pindamonhangaba/SP - promovida a citação do responsável, conforme delineado:
	Comunicação: Ofício 29731/2020 - Seproc (peça 48) 
Data da Expedição: 2/7/2020
Data da Ciência: 7/7/2020 (peça 58) 
Nome Recebedor: Antônio
Observação: Ofício enviado para o endereço do responsável, conforme pesquisa na base de dados no sistema da Receita Federal, custodiada pelo TCU.
Fim do prazo para a defesa: 22/7/2020

12.	Conforme Despacho de Conclusão das Comunicações Processuais (peça 161) , as providências inerentes às comunicações processuais foram concluídas. 
13.	Os responsáveis Ana Emília Gaspar, Domingos Geraldo Botan, João Antônio Salgado Ribeiro, Rodolfo Brockhof, Sandra Maria Carneiro Tutihashi e Vito Ardito Lerario apresentaram razões de justificativa em 2/10, 15/9, 29/9, 15/9, 1º/10 e 9/10/2020 (peças 140, 109, 124, 117, 138 e 154, respectivamente) .
14.	Transcorrido o prazo regimental, o Município de Pindamonhangaba/SP e os Srs. Edson Lopes Mergulhão e Isael Domingues permaneceram silentes, devendo ser considerados revéis, nos termos do art. 12, § 3º, da Lei 8.443/1992.
15. 	Já em 5/2/2021, após juntada, ao processo, da instrução de mérito (peça 164) e das manifestações da SecexTCE (peças 165 e 166) , o Sr. Isael Domingues apresentou suas razões de justificativa (peça 167) .
16. 	Despacho do Min. Rel. Augusto Nardes (peça 169) , observado o parecer do Subprocurador-Geral Lucas Rocha Furtado (peça 168) , restituiu o presente processo à Secex-TCE, para análise dos novos elementos acostados aos autos, e posterior envio dos autos para pronunciamento do Parquet.
17. 	Assim, procede-se à confecção desta instrução em substituição àquela juntada à peça 164, incluindo-se a análise das razões de justificativa que compõe a peça 167.
ANÁLISE DOS PRESSUPOSTOS DE PROCEDIBILIDADE DA IN/TCU 71/2012
Avaliação de Viabilidade do Exercício do Contraditório e Ampla Defesa
18. 	Verifica-se que não houve o transcurso de mais de dez anos desde o fato gerador sem que tenha havido a notificação dos responsáveis pela autoridade administrativa federal competente (art. 6º, inciso II, c/c art. 19, da IN/TCU 71/2012, modificada pela IN/TCU 76/2016) , uma vez que o fato gerador da irregularidade sancionada ocorreu em 31/7/2014, e os responsáveis foram notificados sobre as irregularidades, pela autoridade administrativa competente, conforme abaixo:
18.1. 	João Antônio Salgado Ribeiro, por meio do ofício acostado à peça 13, recebido em 2/2/2017, conforme AR (peça 14) ;
18.2. 	Domingos Geraldo Botan, por meio do ofício acostado à peça 11, recebido em 30/1/2017, conforme AR (peça 12) ;
18.3. 	Rodolfo Brockhof, por meio do ofício acostado à peça 5, recebido em 30/1/2017, conforme AR (peça 6) ;
18.4. 	Ana Emília Gaspar, por meio do ofício acostado à peça 9, recebido em 30/1/2017, conforme AR (peça 10) ;
18.5.	Vito Ardito Lerario, por meio do ofício acostado à peça 15, recebido em 31/1/2017, conforme AR (peça 16) ;
18.6. 	Edson Lopes Mergulhão, por meio do ofício acostado à peça 19, recebido em 31/1/2017, conforme AR (peça 33) ;
18.7.	Isael Domingues, por meio do ofício acostado à peça 17, recebido em 31/1/2017, conforme AR (peça 18) ;
18.8.	Sandra Maria Carneiro Tutihashi, por meio do ofício acostado à peça 7, recebido em 30/1/2017, conforme AR (peça 8) ; e
18.9. 	Município de Pindamonhangaba/SP, excepcionalmente, não houve notificação.
Valor de Constituição da TCE
19. 	Verifica-se, ainda, que o valor atualizado do débito apurado (sem juros) , em 1º/1/2017, era de R$ 1.729.045,30, portanto, superior ao limite mínimo de R$ 100.000,00, na forma estabelecida conforme os arts. 6º, inciso I, e 19, da IN/TCU 71/2012, modificada pela IN/TCU 76/2016.
Verificação de Outros Processos/Débitos nos Sistemas do TCU com os mesmos responsáveis
20. 	Informa-se que foram encontrados processos no Tribunal com alguns dos responsáveis:
	Responsável
	Processos

	João Antônio Salgado Ribeiro
	Processo 034.470/2018-2 [CBEX, encerrado, 'Cobrança Executiva de multa originária do AC-4433-14/2018-1C, referente ao TC Processo 001.204/2016-5']
Processo 034.469/2018-4 [CBEX, encerrado, 'Cobrança Executiva de débito originária do AC-4433-14/2018-1C, referente ao TC Processo 001.204/2016-5']
Processo 015.557/2020-0 [CBEX, encerrado, 'Cobrança Executiva de débito originária do AC-4439-14/2018-1C, referente ao TC Processo 025.514/2015-6']
Processo 015.560/2020-1 [CBEX, encerrado, 'Cobrança Executiva de multa originária do AC-4439-14/2018-1C, referente ao TC Processo 025.514/2015-6']
Processo 003.685/2017-9 [TCE, encerrado, 'TCE instaurada pelo FNDE/MEC, em razão da impugnação parcial de despesas ref. a recursos repassados à PM de Pindamonhangaba/SP - Programa PNAE 2009. Proc. orig. 23034.020694/2016-85']
Processo 022.310/2015-0 [TCE, encerrado, 'Tomada de Contas Especial instaurada pelo Ministério da Educação contra a Prefeitura Municipal de Pindamonhangaba/SP por impugnação parcial de despesas (Proc. 23034.002498/2015-48) ']
Processo 025.510/2015-0 [TCE, encerrado, 'Tomada de contas especial instaurada pelo Ministério da Educação contra Prefeitura Municipal de Pindamonhangaba/SP por impugnação de despesas (Proc. 23034.002499/2015-92) ']
Processo 001.204/2016-5 [TCE, encerrado, 'Tomada de Contas Especial instaurada pelo Ministério da Educação contra a Prefeitura Municipal de Pindamonhangaba/SP por impugnação parcial de despesas (Proc 23034.002703/2015-75, Código UG 153173/15253) ']
Processo 025.514/2015-6 [TCE, aberto, 'Tomada de Contas Especial instaurada pelo Ministério da Educação contra a Prefeitura Municipal de Pindamonhangaba/SP por impugnação de despesas (Proc. 23034.002497/2015-01) ']

	Prefeitura Municipal de Pindamonhangaba/SP
	Processo 022.310/2015-0 [TCE, encerrado, 'Tomada de Contas Especial instaurada pelo Ministério da Educação contra a Prefeitura Municipal de Pindamonhangaba/SP por impugnação parcial de despesas (Proc. 23034.002498/2015-48) ']
Processo 025.514/2015-6 [TCE, aberto, 'Tomada de Contas Especial instaurada pelo Ministério da Educação contra a Prefeitura Municipal de Pindamonhangaba/SP por impugnação de despesas (Proc. 23034.002497/2015-01) ']

EXAME TÉCNICO
Esgotamento da via administrativa do Ministério da Saúde para ressarcimento do dano
21. 	Preliminarmente, oportuno consignar que, nos termos do art. 23, § 1º, do Decreto 7.827/2012, que regulamenta a Lei Complementar 141/2012, e item 9.3.5.2, do Acórdão 1072/2017-TCU-Plenário, Relator Min. Bruno Dantas, não consta que foram esgotadas, na via administrativa de controle interno do Ministério da Saúde, as medidas para ressarcimento do dano.
Caracterização das irregularidades geradoras do dano ao erário
22. 	Os documentos acostados aos autos demonstram a utilização de recursos fora do objeto pactuado, isto é, deixaram de ser aplicados em ações de saúde vinculadas ao Cerest regional de Pindamonhangaba/SP. De acordo com a auditoria realizada pelo Denasus, entre janeiro/2011 e julho/2014, o Ministério da Saúde transferiu R$ 1.320.000,00 à Secretaria Municipal de Saúde (SMS) de Pindamonhangaba/SP, para aplicação no Cerest, mas montante de R$ 1.281.961,87 foram utilizados em ações de saúde fora do Cerest, com desvio de objeto (peça 3, p. 22-23) .
23. 	O art. 27, inciso I, da LC 141/2012 impõe a obrigação de devolução dos valores aplicados indevidamente, seja por desvio de objeto ou de finalidade. Portanto, a referida LC considera que o desvio de objeto constitui irregularidade na aplicação de recursos públicos.
24. 	A irregularidade consistiu no desvio de objeto na aplicação dos recursos destinados ao Cerest. Por outro lado, segundo a auditoria promovida pelo Denasus, verificou-se que houve aplicação dos recursos em benefício da comunidade local, em outras ações de saúde, inexistindo indícios de que os gestores municipais tenham auferido benefícios com a aplicação irregular.
25. 	No caso de transferência fundo a fundo de recursos do SUS a outros entes federativos, comprovada a aplicação dos recursos em benefício da pessoa jurídica, mas em objeto ou finalidade diversa da definida em norma, o Tribunal tem se manifestado no sentido de que, cabe ao ente federado, a obrigação de recompor, com seus próprios recursos, o fundo de saúde do ente beneficiário do repasse da União, dos valores gastos indevidamente (art. 27, inciso I, da LC 141/2012) .
26. 	Essa linha decisória foi adotada em numerosas deliberações (Acórdão 3702/2015-TCU-Segunda Câmara, Rel. Min. André de Carvalho; 3.990/2016TCUPrimeira Câmara, Rel. Min. Bruno Dantas; e 3.536/2019-TCU-Primeira Câmara, Rel. Min. Augusto Sherman, dentre outros) , merecendo destaque os entendimentos firmados por intermédio do item 9.3.2, do Acórdão 1072/2017-TCU-Plenário, Rel. Min. Bruno Dantas, a seguir reproduzido:
9.3.2. com relação aos débitos decorrentes de desvio de objeto ou finalidade:
9.3.2.1. o art. 27, inciso I, da Lei Complementar 141/2012 impõe a obrigação de devolução dos valores aplicados indevidamente, não fazendo distinções entre o desvio de objeto e o de finalidade;
9.3.2.2. considerando que as despesas irregulares são realizadas em benefício da comunidade local, cabe, na linha do que determina o art. 3º Decisão Normativa TCU 57/2004 e o art. 27, inciso I, da Lei Complementar 141/2012, ao ente federado a obrigação de recompor, com recursos próprios, os valores gastos indevidamente, atualizados monetariamente, ao fundo de saúde do ente beneficiário do repasse, podendo, ainda, haver a responsabilização solidária do agente público causador da irregularidade e a sua apenação com multa;
9.3.2.3. embora não se possa falar propriamente em dano ao erário, a obrigação de recomposição do fundo local caracteriza um débito do ente beneficiário do repasse perante o fundo de saúde local, cabendo, portanto, a instauração de tomada de contas especial para perquirir esses valores, nos moldes da Lei 8.443/1992 e dos demais normativos que regem a matéria no âmbito deste Tribunal, bem como das diretrizes estabelecidas no item 9.3.5 abaixo e seus subitens;'
27. 	Assim, em discordância com o contido no Relatório de Auditoria 333/2019, o cofre credor dos recursos tratados nesta TCE deve ser o do FMS de Pindamonhangaba/SP, e não o do FNS.
Individualização das Condutas
28. 	Com relação à responsabilização dos gestores, a jurisprudência dominante do TCU estabelece que, não havendo indícios de locupletamento pelo responsável, não cabe imputação de débito ao agente público.
29. 	Entretanto, a comprovação de aplicação do dinheiro público em objeto ou finalidade distinta daquela à qual legalmente se vinculava, contrariamente aos normativos vigentes, enseja o julgamento pela irregularidade das contas do gestor, a teor do disposto na alínea 'b' do inciso III do art. 16 da Lei 8.443/1992, além de imputação de multa, com fundamento no inciso I do artigo 58 desta Lei.
30. 	Com base nessa orientação jurisprudencial, e considerando as circunstâncias acima expostas, impunha-se a responsabilização somente do município pelo débito decorrente da aplicação indevida dos recursos em questão, sem prejuízo da imputação de responsabilidade, aos gestores municipais, pelo ato praticado com grave infração à norma legal, qual seja, desvio de objeto no uso de recursos federais da saúde.
31. 	Considerando os ilícitos acima identificados, a imputação de responsabilidade atende aos pressupostos estabelecidos na jurisprudência desta Corte de Contas. Com efeito, há elementos para individualizar as condutas, o nexo de causalidade entre estas e as irregularidades geradoras do dano, e está caracterizada a atuação, no mínimo culposa, dos responsáveis, conforme resumido na matriz de responsabilização anexa a esta instrução e a seguir demonstrado.
32. 	A princípio, a responsabilidade pela ausência de comprovação da regularidade de aplicação dos recursos nas unidades de saúde deve incidir sobre o secretário municipal de saúde. Cumpre observar que, conforme disposto no art. 9º, caput e inciso III, da Lei 8.080/1990, é competência do secretário municipal de saúde a gestão do SUS na esfera municipal.
33. 	No caso em tela, a equipe de auditoria registrou (Constatação 488147) que o secretário de saúde de Pindamonhangaba/SP não ordenava os empenhos e não autorizava os pagamentos das despesas do FMS, em desacordo com a legislação (peça 3, p. 16) . Consoante os auditores do Denasus, os pagamentos eram ordenados pelo prefeito e pelo secretário de finanças, em desacordo com o que determina o item 5 do artigo 12 da Lei Municipal 2.533/1991, de que é atribuição, do secretário de saúde, assinar cheques com o responsável pela tesouraria municipal; o item 6, da mesma lei municipal, que atribui ao secretário municipal de saúde ordenar empenhos e pagamentos das despesas do FMS; e o inciso III do artigo 9°, c/c o § 2º do artigo 32 da Lei Federal 8.080/90 (peça 3, p. 16) .
34. 	Portanto, encontram-se elementos probatórios nos autos que autorizaram a responsabilização dos diversos secretários municipais de saúde durante os períodos dos repasses.
35. 	O prefeito municipal, assim como outros gestores, todavia, podem vir a responder por irregularidades na aplicação de recursos do SUS, caso participe ativamente dessa gestão. Nessa linha de compreensão, conquanto as normas em referência confiram embasamento à responsabilização do secretário municipal de saúde, por irregularidades na aplicação de recursos do SUS transferidos ao município, não afastam a responsabilidade dos prefeitos, nem de outros agentes que tenham participado da gestão do SUS local.
36. 	Encontram-se, na jurisprudência desta Corte, diversos julgados nessa direção, podendo ser citados os Acórdão 6347/2013-TCU-Primeira Câmara, Rel. Min. José Múcio Monteiro; 704/2013  TCU  2ª Câmara, Rel. Min. André de Carvalho; e 284/2014 - TCU - 1ª Câmara, Rel. Min. José Múcio Monteiro. Ressalte-se que, conforme entendimento adotado no Acórdão 6230/2014-TCU-Segunda Câmara, Rel. Min. Marcos Bemquerer, impõe-se a responsabilização do titular da prefeitura, em solidariedade com os ex-secretários de saúde, quando tenha concorrido indiretamente para as irregularidades, desde que configurada atuação culposa in vigilando ou in eligendo.
37. 	No presente caso, a equipe de auditoria registrou que o gerenciamento do FMS de Pindamonhangaba/SP, no período de gestão analisado, não era executado pelos ex-secretários municipais de saúde, mas sim por ex-prefeitos e por ex-secretários de finanças, conforme evidenciado nos documentos relativos à realização de despesas relativos aos exercícios de 2011 a 2014.
38. 	Considerando a existência de evidências de condutas omissivas dos então ex-secretários de saúde, e de conduta comissiva dos ex-prefeitos e dos ex-secretários de finanças, nas práticas ilícitas apuradas, mostram-se configurados os pressupostos para que lhes seja imputada responsabilidade pelos ilícitos geradores do dano ao erário.
39. 	Há fortes indícios de culpabilidade dos referidos agentes, uma vez que deveriam ter dado cumprimento ao dever de prestar contas dos recursos repassados à SMS de Pindamonhangaba/SP, para ações de saúde vinculadas ao Cerest Regional de Pindamonhangaba/SP, demonstrando a execução físico-financeira dos recursos, em conformidade com as normas aplicáveis, e que fossem atingidos os objetivos fixados nas normas regentes do programa em referência, ou seja, aplicarem os recursos sem desvio de objeto.
40. 	Portanto, encontram-se elementos probatórios nos autos que autorizam a responsabilização dos Srs. João Antônio Salgado Ribeiro e Vito Ardito Lerario, então prefeitos, no período de 1º/1/2009 a 31/12/2012 e de 1º/1/2013 a 31/12/2016, respectivamente; dos Srs. Rodolfo Brockhof e Domingos Geraldo Botan, então secretários de finanças, no período de 19/10/2010 a 28/3/2011 e de 28/11/2011 a 31/7/2016, respectivamente; das Sras. Ana Emília Gaspar e Sandra Maria Carneiro Tutihashi, então secretárias de saúde, no período de 1º/1/2009 a 1º/1/2013 e de 1º/11/2013 a 31/7/2016, respectivamente; e dos Srs. Edson Lopes Mergulhão e Isael Domingues, então secretários de saúde, no período de 1º/1/2013 a 28/2/2013 e de 18/3/2013 a 7/10/2013, respectivamente.
41. 	Ressalte-se que os ex-secretários de saúde foram chamados, aos autos, devido à conduta omissiva em relação à obrigação legal de gestão do SUS, na esfera municipal, notadamente quanto à execução das despesas relativas ao Cerest. 
42. 	Em resumo, a responsabilização das pessoas arroladas nestes autos é decorrente do que foi constatado pelo Denasus - Constatação 488147 (o Secretário de Saúde de Pindamonhangaba não ordena os empenhos e não autoriza os pagamentos das despesas do Fundo Municipal de Saúde, em desacordo com a legislação, peça 3, p. 16) - segundo a qual os pagamentos eram ordenados pelo prefeito e pelo secretário de finanças.
Da validade das notificações:
43. 	Preliminarmente, cumpre tecer breves considerações sobre a forma como são realizadas as comunicações processuais no TCU. A esse respeito, destacam-se o art. 179, do Regimento Interno do TCU (Resolução 155, de 4/12/2002) e o art. 4º, inciso III, § 1º, da Resolução TCU 170, de 30 de junho de 2004, in verbis:
Art. 179. A citação, a audiência ou a notificação, bem como a comunicação de diligência, farseão:
I - mediante ciência da parte, efetivada por servidor designado, por meio eletrônico, fac-símile, telegrama ou qualquer outra forma, desde que fique confirmada inequivocamente a entrega da comunicação ao destinatário;
II - mediante carta registrada, com aviso de recebimento que comprove a entrega no endereço do destinatário;
III - por edital publicado no Diário Oficial da União, quando o seu destinatário não for localizado;
 (...) 
Art. 3º As comunicações serão dirigidas ao responsável, ou ao interessado, ou ao dirigente de órgão ou entidade, ou ao representante legal ou ao procurador constituído nos autos, com poderes expressos no mandato para esse fim, por meio de:
I - correio eletrônico, fac-símile ou telegrama;
II - servidor designado;
III - carta registrada, com aviso de recebimento;
IV - edital publicado no Diário Oficial da União, quando o seu destinatário não for localizado, nas hipóteses em que seja necessário o exercício de defesa.
Art. 4º. Consideram-se entregues as comunicações:
I - efetivadas conforme disposto nos incisos I e II do artigo anterior, mediante confirmação da ciência do destinatário;
II - realizadas na forma prevista no inciso III do artigo anterior, com o retorno do aviso de recebimento, entregue comprovadamente no endereço do destinatário;
III - na data de publicação do edital no Diário Oficial da União, quando realizadas na forma prevista no inciso IV do artigo anterior.
§ 1º O endereço do destinatário deverá ser previamente confirmado mediante consulta aos sistemas disponíveis ao Tribunal ou a outros meios de informação, a qual deverá ser juntada ao respectivo processo.
 (...) 
44. 	Bem se vê, portanto, que a validade da citação via postal não depende de que o aviso de recebimento seja assinado pelo próprio destinatário da comunicação, o que dispensa, no caso em tela, a entrega do AR em 'mãos próprias'. A exigência da norma é no sentido de o Tribunal verificar se a correspondência foi entregue no endereço correto, residindo aqui a necessidade de certeza inequívoca. 
45. 	Não é outra a orientação da jurisprudência do TCU, conforme se verifica dos julgados a seguir transcritos:
São válidas as comunicações processuais entregues, mediante carta registrada, no endereço correto do responsável, não havendo necessidade de que o recebimento seja feito por ele próprio (Acórdão 3648/2013-TCU-Segunda Câmara, Relator Min. José Jorge) ;
É prescindível a entrega pessoal das comunicações pelo TCU, razão pela qual não há necessidade de que o aviso de recebimento seja assinado pelo próprio destinatário. Entregandose a correspondência no endereço correto do destinatário, presume-se o recebimento da citação (Acórdão 1019/2008-TCU-Plenário, Relator Min. Benjamin Zymler) ;
As comunicações do TCU, inclusive as citações, deverão ser realizadas mediante Aviso de Recebimento - AR, via Empresa Brasileira de Correios e Telégrafos, bastando para sua validade que se demonstre que a correspondência foi entregue no endereço correto (Acórdão 1526/2007-TCU-Plenário, Relator Min. Aroldo Cedraz) .
46. 	A validade do critério de comunicação processual do TCU foi referendada pelo Supremo Tribunal Federal, nos termos do julgamento do MS-AgR 25.816/DF, por meio do qual se afirmou a desnecessidade da ciência pessoal do interessado, entendendo-se suficiente a comprovação da entrega do 'AR' no endereço do destinatário:
Ementa: agravo regimental. Mandado de segurança. Desnecessidade de intimação pessoal das decisões do tribunal de contas da união. art. 179 do regimento interno do TCU. Intimação do ato impugnado por carta registrada, iniciado o prazo do art. 18 da lei nº 1.533/51 da data constante do aviso de recebimento. Decadência reconhecida. Agravo improvido.
O envio de carta registrada com aviso de recebimento está expressamente enumerado entre os meios de comunicação de que dispõe o Tribunal de Contas da União para proceder às suas intimações.
O inciso II do art. 179 do Regimento Interno do TCU é claro ao exigir apenas a comprovação da entrega no endereço do destinatário, bastando o aviso de recebimento simples.
Análise das Citações/Audiências
Razões de Justificativa - Domingos Geraldo Botan
47. 	Por intermédio de advogado constituído nos autos (peça 94) , o Sr. Domingos Geraldo Botan apresentou razões de justificativa, em 15/9/2020 (peça 109) , cujos principais argumentos se reproduz a seguir:
	a) possivelmente, operou-se, com valores do Cerest, para atendimento, além das necessidades dos trabalhadores, também em outras demandas urgentes da população que não possuíam outros recursos disponíveis (peça 109, p. 10) ;
	b) questões como o carro do Cerest, que permanecia naquela unidade, mas era utilizado pelo Cerest e também para atendimento de transportes de outros pacientes; esta conduta se mostra louvável e desejável, posto que o mesmo recurso, além de atender as necessidades originais propostas, também atendeu à regra constitucional da universalidade e acesso integral ao SUS, e mais importante, atendeu à população, salvando vidas (peça 109, p. 10-11) ; 
	c) caso esta Corte de Contas entenda que as verbas do Cerest foram utilizadas além das finalidades específicas, comprovado está, nas análises realizadas pela auditoria, que foram utilizados em prol do SUS (peça 109, p. 12) ; 
	d) ainda que, em tese, houvesse a utilização dos recursos sem a exclusividade preconizada, a questão não deve ser resolvida por restituição de quem quer que seja, mas por compensação entre os Entes Federados (peça 109, p. 12-13) ; 
	e) caso se entenda que não se procedeu a todas as formalidades necessárias, tal fato não enseja ao enriquecimento indevido da administração, uma vez que todos os valores foram utilizados dentro do SUS, o qual deve ser entendido como solidário, frente às necessidades diárias da população, sendo que eventuais questões orçamentárias devem ser resolvidas por compensação entre os orçamentos da União e do Município (peça 109, p. 13) ;
	f) uma vez que os valores foram efetivamente utilizados, atenderam as necessidades do SUS e da população, provendo-lhe a relação despesa/utilidade precípua de assegurar a saúde da população dentro da solidariedade dos entes federados, exauriu-se. Desta forma, qualquer devolução ensejaria locupletação da União, dado que os valores foram utilizados pelo SUS, cabendolhe exclusivamente, se fosse o caso de os valores terem sido utilizados em finalidades que deveriam ser suportadas pelos cofres municipais, realizar a compensação dos valores com repasses municipais (peça 109, p. 14) ; 
	g) em caso de restituição, teríamos valores repassados pela União ao Município, sua utilização dentro do mesmo sistema, e servidores que trabalharam com afinco, buscando fazer o seu melhor, dentro das respectivas funções, sendo condenados a restituir valores utilizados pelo SUS, diga-se, valores estes maiores que seus próprios salários, visto que os salários de cada um era inferior aos repasses mensais, seria o mesmo que trabalhar gratuitamente por anos, e ainda ter que pagar além disso (peça 109, p. 14) ; 
	h) no que se refere as ações visando apurar possíveis atos de responsabilização dos servidores, além da conduta dolosa, que não pode ser genérica, há a possibilidade de apuração da conduta culposa do agente, desde que presente no caso a culpa qualificada, o que se caracteriza pela cumulação, além de um dos elementos imprudência, imperícia ou negligência, da comprovação de que agiu com desonestidade, e não mera inabilidade ou irregularidade; portanto, há que se descrever de que modo o servidor agiu com desonestidade, o que não é o caso, diga-se de nenhum dos requeridos (peça 109, p. 19) ; 
	i) fora as hipóteses de culpa acrescida de desonestidade, não se admite a modalidade culposa, sendo necessária a existência de dolo, este entendimento tem se aplicado e regido até mesmo os casos mais graves, nos atos de improbidade, o que ressaltamos, não é o caso (peça 109, p. 19) ; 
	j) conquanto tenham postulado pela restituição dos valores pelos requeridos à União, não há indicação de dolo ou mesmo da culpa, acrescida do elemento volitivo de desonestidade; sequer houve dano, dado que os valores foram aplicados no SUS. Portanto, não havendo dano, tampouco a mera descrição de conduta dolosa ou desonesta dos correqueridos, não há que se falar em restituição de valores (peça 109, p. 23) ;
	k) estando ausente o dano, e ainda sem elemento de desonestidade, não se pode postular pela grave determinação de restituição de valores pelos requeridos (peça 109, p. 25) ;
	l) uma vez apresentadas todas as justificativas técnicas, restarão esclarecidos, a esta Corte de Contas, que, se houve algum equívoco na utilização dos recursos, não houve dano ou desonestidade, não sendo o caso de restituição de valores (peça 109, p. 26) ;
	m) o Sr. Domingos não era ordenador de despesas na secretaria de destino dos recursos, embora não se vislumbre qualquer ilegalidade na conduta das mesmas, dado que, por determinação de autoridade superior, havia sido delegado, a cada secretaria, sua própria execução orçamentária (peça 109, p. 26) ;
	n) requer seja recebida a presente justificativa, afastada a responsabilidade e qualquer pleito de devolução de valores pelo requerido, bem como arquivado o presente procedimento, facultando-lhe a produção de provas, por todos os meios em direito admitidos (peça 109, p. 26) .
Análises
48. 	O Sr. Domingos Geraldo Botan exerceu o cargo de secretário de finanças de Pindamonhangaba/SP, no período de 28/3/2011 a 31/7/2016. Neste interregno, juntamente com os prefeitos João Antônio Salgado Ribeiro e Vito Ardito Lerario, foi, de fato, gestor do FMS de Pindamonhangaba/SP, daí sua responsabilização nos presente autos.
49. 	Suas razões de justificativa não demonstram que os recursos do FNS destinados ao Cerest Regional de Pindamonhangaba/SP tenham sido utilizados em ações de saúde vinculadas àquele Cerest. Apenas especula que se operou com valores do Cerest para atendimento além das necessidades dos trabalhadores, e também em outras demandas urgentes da população que não possuíam outros recursos disponíveis.
50. 	Atendimentos adicionais na área de saúde são louváveis, mas o que se discute é a aplicação de verbas destinadas ao Cerest, com desvio de objeto. Não há problema algum na utilização dos recursos para além dos objetivos do Cerest, desde que os recursos destinados a este tenham sido utilizados no próprio Cerest. As marginalidades externas, neste caso, seriam bem-vindas.
51. 	O gestor argumenta que os recursos foram utilizados em prol do SUS local. Mas é justamente a utilização dos recursos com desvio de objeto, embora em favor dos habitantes municipais, em despesas que seriam de responsabilidade do Município, que retira, dos gestores, a obrigação de recompor os recursos ao FMS, restando esta obrigação apenas ao próprio município. Aos gestores, cabe multa pelo ato de gestão irregular, qual seja, o desvio de objeto na aplicação desses recursos.
52. 	O argumento de que a questão deveria ser resolvida por compensação entre o ente municipal e a União não encontra amparo legal. Pelo contrário, o art. 27, inciso I, da LC 141/2012 impõe a obrigação de devolução dos valores aplicados com desvio de objeto ou de finalidade. Ademais, uma hipotética compensação descumpriria a política nacional de saúde estabelecida pelo Ministério da Saúde.
53. 	Também não há que se falar em enriquecimento ilícito da Administração. O ressarcimento ao fundo de saúde do ente beneficiário, dos recursos aplicados com desvio de objeto, é a medida legal que se impõe, nos termos da LC 141/2012. Mas não se trata de os gestores restituírem os recursos ao FMS de Pindamonhangaba/SP ou à União. Esta obrigação é do ente municipal.
54. 	No que se refere à responsabilização dos gestores, ao contrário do alegado pela defesa do responsável, não se exige conduta dolosa para imputação da irregularidade. Basta a conduta culposa, neste caso, considerada a negligência dos gestores em cumprir as disposições estabelecidas no art. 37, caput, c/c o art. 70, da Constituição da República Federativa do Brasil; no art. 93, do DecretoLei 200/1967; no art. 66, do Decreto 93.872/1986; no art. 27, inciso I, da LC 141/2012; e na norma específica do MAC/Lim. Fin/Financiamento Centros de Referência Saúde do Trabalhador.
55. 	A propósito, as matérias sujeitas ao controle do Tribunal de Contas não são vinculadas a uma conduta dolosa do agente, basta a existência do elemento culpa por ação ou omissão, tendo em vista que a responsabilidade imputada aos responsáveis decorre do fato de que a eles recai a obrigação de comprovarem a boa e regular aplicação dos recursos públicos, por força do que dispõe o parágrafo único do art. 70 da Constituição Federal, e o art. 93, do Decreto-Lei 200/1967. Neste contexto, se fosse o caso, a possível ausência de dolo ou de locupletamento do gestor faltoso não o exime de reparar o dano causado ao erário, haja vista não se tratar de sanção a ele imposta, mas de dever de recompor os prejuízos decorrentes de sua ação ou omissão. A jurisprudência do Tribunal é vasta neste sentido, a exemplo dos Acórdão 1517/2012-TCU-Primeira Câmara, Rel. Min. Valmir Campelo, 10.851/2018-Primeira Câmara, Rel. Min. Bruno Dantas, e 2.090/2018-Plenário, Rel. Min. José Múcio Monteiro.
56. 	Por derradeiro, o argumento de que o Sr. Domingos não era ordenador de despesas, na secretaria de destino dos recursos, não afasta a responsabilidade deste gestor, uma vez que ele participou da gestão do FMS de Pindamonhangaba/SP, conforme já apontado nos parágrafos 37 a 42, desta instrução.
57. 	Por isso, as razões de justificativa do Sr. Domingos Geraldo Botan devem ser rejeitadas pelo Tribunal. Consequentemente, suas contas especiais devem ser julgadas irregulares, e ele deve ser sancionado com a multa prevista no art. 58, inciso I, da Lei 8.443/1992.
Razões de Justificativa - Rodolfo Brockhof
58. 	O Sr. Rodolfo Brockhof apresentou razões de justificativa em 15/9/2020 (peça 117) , cujo conteúdo é o mesmo contido na peça 109, que vem a ser as razões justificativa do Sr. Domingos Geraldo Botan, representado pelo Sr. Rodolfo. Daí não haver necessidade de reprodução dos argumentos apresentados. Não há diferença nem mesmo quando se refere ao signatário, ele próprio, peça 117, p. 27, ou ao Sr. Domingos, peça 109, p. 26.
Análises
59. 	Aplica-se, ao Sr. Rodolfo Brockhof, as mesmas análises empreendidas em relação ao Sr. Domingos Geraldo Botan. Portanto, as razões de justificativa do Sr. Rodolfo também devem ser rejeitadas pelo Tribunal, e ele deve ter suas contas especiais julgadas irregulares, e ser sancionado com a multa prevista no art. 58, inciso I, da Lei 8.443/1992.
Razões de Justificativa - João Antônio Salgado Ribeiro
60. 	Por intermédio de advogado constituído nos autos (peça 80) , o Sr. João Antônio Salgado Ribeiro apresentou razões de justificativa, em 29/9/2020 (peça 124) , cujos principais argumentos se reproduz a seguir:
	a) preliminarmente, requer suspensão do prazo para apresentar suas razões de justificativas definitivas, até que o Município atenda ao requerimento apresentado, e apresente os documentos solicitados e, na similitude com o art. 380, seus incisos e parágrafo único, e art. 396, ambos do CPC, solicita expedir comunicação ao Município de Pindamonhangaba/SP, para que este forneça os documentos pedidos, para que possa aportar, aos presentes autos, e demonstrar que todos os gastos realizados se deram no âmbito da Saúde, atendendo toda uma coletividade (peça 124, p. 5-6) ;
	b) ilegitimidade passiva de João Antônio Salgado Ribeiro como ordenador de despesas; contesta a afirmação de que 'os pagamentos eram ordenados pelo prefeito e pelo secretário de finanças' (peça 124, p. 6) ;
	c) divergência entre a fundamentação do relatório e a conclusão final: enriquecimento sem causa do Município de Pindamonhangaba/SP (peça 124, p. 11-14) ;
 	d) indevida recomposição da conta do Cerest, em face de modificações trazidas pela Portaria 3.992/2017, do Ministério da Saúde (peça 124, p. 14-16) ;
	e) diante de situações que envolvam o risco à saúde da coletividade, com efetiva necessidade de atendimento, sob pena de colocar em risco a vida humana e a deitar por terra o princípio da dignidade da pessoa humana, e ainda levando em conta a nova forma de proceder, estabelecida pela Portaria 3.992/2017, do Ministério da Saúde, a certeza de que os gastos foram realizados dentro da própria área da saúde, e não houve prejuízo ao Erário Público, não cabe a fixação de multa ao Requerente, visto que atendeu ao mais comezinho dos princípios republicanos e da dignidade da pessoa humana (peça 124, p. 19) ;
	f) todavia, se ainda assim entender que o emprego da verba destinada ao Cerest apresenta resquício de desvio de finalidade, que seja abrandada a reprimenda de multa para aplicação de pena de advertência ao Requerente (peça 124, p. 19) .
Análises
61. 	O Sr. João Antônio Salgado Ribeiro exerceu o cargo de prefeito municipal de Pindamonhangaba/SP, no período de 1º/1/2009 a 31/12/2012. Neste interregno, juntamente com os Srs. Domingos Geraldo Botan e Rodolfo Brockhof, secretários de finanças, o Sr. João Antônio foi, de fato, gestor do FMS de Pindamonhangaba/SP, daí a sua responsabilização nos presente autos.
62. 	Preliminarmente, este responsável requer suspensão do prazo para apresentar suas razões de justificativas, medida que não deve ser deferida pelo Tribunal. A suspensão de prazo e a expedição de comunicação, à Prefeitura Municipal de Pindamonhangaba/SP, não encontra amparo nas normas processuais do TCU, que tem processualística própria e distinta do Poder Judiciário.
63. 	Ainda quanto à questão preliminar, não se questiona que os gastos não tenham sido feitos na área da saúde, mas que ocorreram com desvio de objeto, uma vez que deveriam estar relacionados a ações de saúde do trabalhador vinculadas ao Cerest de Pindamonhangaba/SP, mas foram desviados para outras ações do interesse daquele município.
64. 	A argumentação de que o Sr. João Antônio Salgado Ribeiro não era ordenador de despesas e, por isso, sua ilegitimidade passiva, não encontra amparo nos elementos contidos nos autos, nem mesmo nos documentos juntados pela defesa do responsável. De acordo com os auditores do Denasus, os pagamentos eram ordenados pelo prefeito e pelo secretário de finanças, em desacordo com o que determinava o item 5 do artigo 12 da Lei Municipal 2.533/1991, segundo o qual era atribuição do secretário de saúde assinar cheques com o responsável pela tesouraria municipal; o item 6 atribuía, ao secretário municipal de saúde, ordenar empenhos e pagamentos das despesas do Fundo Municipal de Saúde, bem como o inciso III do artigo 9°, combinado com o § 2º do artigo 32 da Lei Federal 8.080/1990 (peça 3, p. 16) .
65. 	Quanto ao argumento de enriquecimento sem causa do Município, ao contrário do entendimento da defesa do Sr. João Antônio, na Proposta de Encaminhamento, item 23, alínea 'a' (peça 43) , não consta citação para que os responsáveis, nos seus respectivos períodos de gestão, apresentem alegações de defesa ou recolham, ao FMS de Pindamonhangaba/SP, a quantia indicada de R$ 1.930.397,03, correspondente à quantia de R$ 1.281.961,87, atualizada monetariamente até 3/6/2020. A citação foi para o referido ente municipal.
66. 	No que diz respeito à indevida recomposição da conta do Cerest em face de modificações trazidas pela Portaria 3.992/2017, também não assiste razão ao responsável. Esta Portaria não apenas unificou cinco antigos blocos de financiamento em bloco único de custeio, mas estabeleceu regras para utilização dos recursos repassados anteriormente. Veja-se:
§ 2º. Os recursos que compõem cada Bloco de Financiamento devem ser aplicados em ações e serviços públicos de saúde relacionados ao próprio bloco, devendo ser observados:
I - a vinculação dos recursos, ao final do exercício financeiro, com a finalidade definida em cada Programa de Trabalho do Orçamento Geral da União que deu origem aos repasses realizados;
II - o estabelecido no Plano de Saúde e na Programação Anual do Estado, do Distrito Federal e do Município submetidos ao respectivo Conselho de Saúde; e
III - o cumprimento do objeto e dos compromissos pactuados e/ou estabelecidos em atos normativos específicos expedidos pela direção do Sistema Único de Saúde - SUS em sua respectiva esfera de competência.
§ 3º.  A vinculação de que trata o inciso I do § 2º é válida até a aplicação integral dos recursos relacionados a cada Programa de Trabalho do Orçamento Geral da União que deu origem ao repasse, ainda que em exercício diverso daquele em que ocorreu o ingresso no fundo de saúde do Estado, do Distrito Federal ou do Município.
67. 	Ou seja, ao contrário do entendimento esposado pela defesa do ex-prefeito, a Portaria 3.992/2017 não possibilitou que os recursos utilizados com desvio de objeto deixem de ser considerados como uso irregular de verbas públicas.
68. 	Por último, o pedido de comutação da pena de multa para advertência não encontra amparo na Lei Orgânica do TCU, no Regimento Interno e nem na jurisprudência do TCU.
69. 	Assim, as razões de justificativa do Sr. João Antônio Salgado Ribeiro devem ser rejeitadas pelo Tribunal. Consequentemente, suas contas especiais devem ser julgadas irregulares, e ele deve ser sancionado com a multa prevista no art. 58, inciso I, da Lei 8.443/1992.
Razões de Justificativa - Sandra Maria Carneiro Tutihashi
70. 	Por intermédio de advogada constituída nos autos (peça 63) , a Sra. Sandra Maria Carneiro Tutihashi apresentou razões de justificativa, em 30/9/2020 (peça 138) , cujos principais argumentos se reproduz a seguir:
	a) a Sra. Sandra, requerente, não obteve êxito no recebimento dos documentos. Solicitou a documentação à municipalidade, mas, até a presente data, o Município de Pindamonhangaba/SP não disponibilizou os documentos do exercício de 2014, época em que a Sra. Sandra era secretária de saúde (peça 138, p. 1) ;
	b) a Sra. Sandra cumpriu todas as finalidades do Cerest, bem como o fez em relação a todos os municípios de abrangência, conforme as Portarias 1.823, de 23/8/2012, e 1.206, de 24/10/2013, sendo que, para o cumprimento dos objetivos das referidas Portarias, foi elaborado um plano de ação que incluía os gastos e as despesas com o Cerest (peça 138, p.2) ;
	c) a formalidade com expedição de notas de empenho era de responsabilidade da Secretaria de Finanças, setor competente para tal mister (peça 138, p. 2) ;
	d) as verbas eram utilizadas com os gastos mensais com locação do imóvel para o funcionamento do Centro, diárias, gasolina de deslocamento dos funcionários, água, luz, telefone e para manter a estrutura do imóvel que abrigava o Cerest (peça 138, p. 2) ;
	e) requer o acolhimento da manifestação e a regularidade da presente ação em face da Sra. Sandra; requer também a juntada, aos autos, do processo dos demais documentos já solicitados ao Município e ainda não disponibilizados, que podem comprovar que a verba do Cerest foi utilizada nas ações realizadas que geraram custos para o qual se destinou, qual seja, a saúde do trabalhador do Município de Pindamonhangaba/SP (peça 138, p. 3) .
Análises
71. 	A responsabilidade da Sra. Sandra Maria Carneiro Tutihashi, na condição de ex-secretária municipal de saúde e promoção social de Pindamonhangaba/SP, é estabelecida legalmente, não havendo como afastar essa responsabilidade. No caso em questão, a responsabilidade decorreu de omissão na gestão do SUS local, uma vez que a gestão dos recursos do FMS de Pindamonhangaba/SP era realizada pelo prefeito e pelo secretário de finanças, à época dos repasses.
72. 	A defesa da Sra. Sandra argumenta que as verbas eram utilizadas com gastos com locação do imóvel para o funcionamento do Centro, diárias, gasolina, água, luz, telefone e outras despesas para manter a estrutura do imóvel que abrigava o Cerest. Ocorre que tais despesas não são financiáveis pelo FNS, e não se relacionam a ações de saúde vinculadas àquele Cerest. Desta feita, houve desvio de objeto na aplicação dos recursos, e a então secretária de saúde não tomou providências para impedir o desvio das verbas destinadas ao Cerest de Pindamonhangaba/SP.
73. 	Sendo assim, as razões de justificativa da Sra. Sandra Maria Carneiro Tutihashi devem ser rejeitadas pelo Tribunal. Consequentemente, as contas especiais da referida Sra. devem ser julgadas irregulares, e ela deve ser sancionada com a multa prevista no art. 58, inciso I, da Lei 8.443/1992.
Razões de Justificativa - Ana Emília Gaspar
74. 	Por intermédio de advogada constituída (peça 81) , a Sra. Ana Emília Gaspar apresentou razões de justificativa, em 23/9/2020 (peça 140) , cujos principais argumentos se reproduz a seguir:
	a) solicitou prorrogação de prazo para apresentação da defesa, mas não obteve os documentos juntos à PMP-SP; deixou de ser funcionária da PMP-SP desde 2012 (peça 140, p. 1) ;
	b) foi-lhe disponibilizada cópia de algumas notas de empenho referentes à locação de imóvel ao Cerest, bem como nota de empenho de algumas das diárias destinadas aos servidores do quadro do Centro de Referência do Trabalhador, que faziam as visitas em outros municípios; anexou planilha com o gasto com pessoal contratado, exclusivamente para desempenhar as funções designadas à saúde do trabalhador (peça 140, p. 1) ;
	c) as despesas com pessoal consumia grande parte do valor de R$ 30.000,00 repassado ao Município; computando-se outros gastos oriundos dos programas realizados em prol da saúde do trabalhador, superava o repasse mensalmente, motivo pelo qual entendia estar correto, pois nunca lhe fora comunicada ou notificada, pela Secretaria de Finanças do Município, que havia sobra ou, na hipótese, gastos que não se enquadravam nas normas determinadas pelo Ministério da Saúde; embora gestora da Secretária de Saúde,  não tinha a ingerência nas destinações das verbas da saúde, já que a Secretaria de Finanças tinha o controle sobre tais verbas (peça 140, p. 1-2) ;
	d) os empenhos sempre foram realizados pela Secretaria de Finanças, motivo pelo qual é a Secretaria competente para discriminar a destinação dos valores para despesas com salários, encargos, aluguéis e diárias (peça 140, p. 2) ;
	e) as notas de empenho eram de responsabilidade da Secretaria de Finanças, sendo que a Secretaria de Saúde apenas repassava àquela as despesas mensais com o Cerest; acredita que as designações, nomenclaturas, conta e subelementos, preenchidos nas notas de empenho, não foram devidamente especificadas, deixando de indicar todos os gastos com a saúde do trabalhador (peça 140, p. 2) ;
	f) o Cerest sempre prestou assistência aos trabalhadores acometidos de doenças e agravos relacionados ao trabalho, muitos deles encaminhados pela rede básica de saúde, bem como pelo setor privado, além de atender trabalhadores informais; havia atendimento especializado por médicos habilitados para diagnosticar se havia relação da doença com o trabalho; não houve desvio de dinheiro e nem prejuízo à municipalidade, haja vista que o Centro cumpriu com o objetivo da sua criação (peça 140, p. 2) ;
	g) fora surpreendentemente notificada para devolução de importância em virtude de ser a gestora de saúde no período elencado (2011/2012) , mas não houve prejuízo, e a verba foi empregada na saúde do trabalhador, fazendo atendimento conforme os diagnósticos dos técnicos do quadro que compunha o Centro, bem como subsidiando os demais municípios por ele abrangidos, Taubaté, Tremembé, Campos do Jordão, Santo Antônio Pinhal, São Bento do Sapucaí e Redenção da Serra (peça 140, p. 2-3) ;
	h) jamais teve a intenção de infringir os regulamentos; de boa-fé, confiou que a Secretaria de Finanças discriminava adequadamente, nas notas, o uso da verba destinada para cumprir todas as metas da criação do Centro de Referência Regional em Saúde do Trabalhador de Pindamonhangaba (peça 140, p. 3) .
Análises
75. 	A responsabilidade da Sra. Ana Emília Gaspar, na condição de ex-secretária municipal de saúde e promoção social de Pindamonhangaba/SP é estabelecida legalmente, não havendo como afastar essa responsabilidade.
75.1	No caso em questão, a responsabilidade decorreu de omissão na gestão do SUS local, uma vez que a gestão dos recursos do FMS de Pindamonhangaba/SP era realizada pelo prefeito e pelo secretário de finanças, à época dos repasses.
76. 	Embora a defesa da ex-secretária municipal junte cópia de alguns documentos em suas razões de justificativa, tais documentos são insuficientes para demonstrar que os recursos destinados ao Cerest de Pindamonhangaba/SP foram utilizados em ações de saúde daquele Cerest. O documento que compõe a peça 151, destes autos (Cerest - despesas com salários/encargos, aluguéis e diárias) procura demonstrar as despesas realizadas no período considerado. 
77. 	No entanto, as despesas listadas naquela planilha não são passíveis de financiamento com recursos do SUS, destinados ao Bloco de Média e Alta Complexidade Ambulatorial, conforme repassadas à SMS de Pindamonhangaba/SP para aplicação em saúde do trabalhador. Logo, as despesas listadas no documento de peça 151 são insuficientes para demonstrar que os recursos foram utilizados em ações de saúde do Cerest.
78. 	Por isso, as razões de justificativa da Sra. Ana Emília Gaspar devem ser rejeitadas pelo Tribunal. Consequentemente, suas contas especiais devem ser julgadas irregulares, e ela deve ser sancionada com a multa prevista no art. 58, inciso I, da Lei 8.443/1992.
Razões de Justificativa - Vito Ardito Lerario
79. 	Os advogados do Sr. Vito Ardito Lerario (procuração à peça 85) apresentaram razões de justificativa em 2/10/2020 (peça 154) , cujos principais argumentos se reproduz a seguir:
	a) os apontamentos consistem, em sua esmagadora maioria, em problemas internos e formais de controle e registro, mas que não afetaram o funcionamento do Cerest (peça 154, p. 3) ; 
	b) a verba recebida foi integralmente aplicada no Cerest. O ordenamento e o registro das despesas compreendem atribuições burocráticas da Secretaria de Saúde e do Setor Financeiro, ou seja, providencias formais que não são de responsabilidade do chefe do Executivo e, principalmente, não afetaram as atividades do Cerest (peça 154, p. 5) ; 
	c) não há que se falar em devolução de valores recebidos no período de janeiro/2013 a julho/2014, período do mandato de Vito Lerário, uma vez que foram destinados à sua finalidade, o Cerest Regional de Pindamonhangaba, não sendo demais mencionar que as contas do Município foram aprovadas pela Câmara dos Vereadores e pelo tribunal de contas estadual, nos anos do mandato do Sr. Vito (peça 154, p. 5) ; 
	d) caso tivesse havido alguma utilização da verba para outro destino que não o Cerest, a aplicação desses supostos valores teria sido feita na própria área da saúde e reverteu em benefício dos munícipes. A jurisprudência do TCU, em situações análogas, vem reconhecendo a ausência de dano ao erário nesse tipo de situação (peça 154, p. 5) ;
	e) existem restrições de locomoção enfrentadas pelo Sr. Vito, que conta com 79 anos de idade e, diante do quadro de pandemia da Covid-19, tem obedecido a rigoroso isolamento social, o que lhe impede de visitar repartições públicas para consulta de informações e documentos (peça 154, p. 13) . A prefeitura de Pindamonhangaba está operando com quadro de servidores reduzido, inclusive com a concessão de férias e licença-prêmio compulsória, o que demandará prazo dilatado para localização dos documentos arquivados, diante do reduzido efetivo que realiza os trabalhos presencialmente na municipalidade (peça 154, p. 14) ;
	f) o fato é que, no presente momento, as informações essenciais para a elaboração das razões de justificativas não estão disponíveis. Se o próprio Município, que é o titular das informações e documentos, ainda não conseguiu reunir elementos para justificativas em seus arquivos, o que se verifica dos pedidos de prorrogação, resta evidente que há um obstáculo intransponível aos demais intimados para o exercício do contraditório e da ampla defesa (peça 154, p. 14) ;
	g) o ora peticionante, em demonstração de cooperação e boa-fé, vem, através da presente, prestar seus esclarecimentos quanto aos fatos, cumprindo o prazo deferido, e requer a posterior juntada de documentação complementar, tão logo seja obtida. Tal dificuldade está sendo enfrentada por todos os interessados do processo, tanto que há novos pedidos de prorrogação de prazo, inclusive no corpo das justificativas já apresentadas pelos demais agentes envolvidos (peça 154, p. 14) .
Análises 
80. 	O Sr. Vito Ardito Lerário exerceu o cargo de prefeito municipal de Pindamonhangaba/SP, a partir de 1º/1/2013 até, pelo menos, 1º/11/2016, data de realização do Relatório da Auditoria 16.511/Denasus. Neste interregno, juntamente com o Sr. Domingos Geraldo Botan, secretário de finanças, o Sr. Vito Lerário foi, de fato, gestor do FMS de Pindamonhangaba/SP, daí sua responsabilização nos presente autos.
81. 	Inicialmente, a defesa do Sr. Vito argumenta que houve problemas internos e formais de controle e registro, mas que não afetaram o funcionamento do Cerest. Não se trata de aferir o funcionamento do Cerest Regional de Pindamonhangaba-SP, mas de desvio de objeto na aplicação de verbas destinadas àquele Cerest.
82.	A defesa argumenta que a verba recebida foi integralmente aplicada no Cerest, em despesas de atribuições burocráticas da Secretaria de Saúde e do setor financeiro, que não são de responsabilidade do chefe do Executivo, e que não afetaram as atividades do Cerest. No entanto, a auditoria do Denasus apontou que as verbas não foram aplicadas no Cerest, mas desviadas para outras aplicações, embora na área de saúde. Se a verba fosse aplicada fora da área de saúde, seria desvio de finalidade, mais grave do que desvio de objeto.
83. 	Adicionalmente, a aprovação das contas do Município de Pindamonhangaba-SP, pela Câmara de Vereadores ou pelo TCE/SP, não vincula o TCU e nem tem influência no julgamento a ser realizado nesta Corte de Contas. A verificação do uso de recursos federais do SUS pelos municípios é de atribuição exclusiva do TCU.
84. 	O argumento de que a jurisprudência do TCU vem reconhecendo a ausência de dano ao erário nesse tipo de situação era endossável em passado recente. Porém, a situação mudou, a partir da publicação da LC 141/2012, uma vez que esta considera que o desvio de objeto constitui irregularidade na aplicação de recursos públicos. Aliás, o art. 27, inciso I, impõe a obrigação de devolução dos valores aplicados indevidamente, seja por desvio de objeto ou de finalidade.
85. 	A propósito, pode ser mencionado excerto de parecer do subprocurador Lucas Rocha Furtado, nos autos do TC Processo 005.366/2019-5 (Acórdão 1045/2020-TCU-Plenário, Rel. Min. Benjamin Zymler) , onde o membro do MPTCU rememorou que a jurisprudência do TCU oscilava entre considerar desvio de objeto débito ou não, antes da publicação da referida LC:
O repositório da jurisprudência do TCU indica deliberações em que a Corte considerou que o desvio de objeto ocorrido antes da LC 141/2012 não constitui débito (Acórdãos 5.936/2019, 3.582/2018 e 8.663/2017, todas da 1ª Câmara) . Em linha oposta, também abriga decisões que exigiram a devolução dos recursos, a exemplo do Acórdão 3536/2019-TCU-Primeira Câmara e 8.346/2018 da 2ª Câmara.
86. 	Contrariamente ao alegado pela defesa do responsável, a jurisprudência mais recente do Tribunal, conforme já apontado no parágrafo 27 e 28, desta instrução, dá-se no sentido de haver necessidade da devolução dos recursos aplicados com desvio de objeto.
87. 	No que diz respeito ao fato do Sr. Vito contar com 79 anos de idade, e estar com mobilidade reduzida em razão da pandemia de Covid-19, o argumento não deve ser acolhido, haja vista que a tarefa de localizar os documentos pertinentes para a defesa poderia ter sido delegada para terceiros. Além disso, o funcionamento da prefeitura de Pindamonhangaba, com quadro de servidores reduzido, ou mesmo em trabalho remoto, circunstância que foi apenas alegada e não comprovada, não impede a defesa do responsável de obter os documentos requeridos.
88. 	Quanto ao argumento de haver um obstáculo intransponível para o exercício do contraditório e da ampla defesa, em face de dificuldades atinentes à localização de documentações, não há amparo legal ou regimental para acolhimento da justificativa. Também não há amparo para posterior juntada de documentação complementar.
89. 	Ante ao exposto, as razões de justificativa apresentadas pela defesa do Sr. Vito Ardito Lerário devem ser rejeitadas pelo Tribunal. Consequentemente, as contas especiais do Sr. Vito devem ser julgadas irregulares, e ele deve ser sancionado com a multa prevista no art. 58, inciso I, da Lei 8.443/1992.
Razões de Justificativa - Isael Domingues
90. 	Depois de solicitar prorrogação de prazo, em 6/8/2020 (peça 91) , e em 21/9/2020 (peça 122) , o Sr. Isael apresentou, por intermédio de petição não assinada pelos advogados constituídos, razões de justificativa, em 29/1/2021 (peça 167) , acostada aos autos em 5/2/2021. Os principais argumentos apresentados foram os seguintes:
Ausência de pronunciamento em relação às peças 91 e 122	.
	a) até o momento, não houve pronunciamento do TCU a respeito dos requerimentos mencionados. Mesmo assim, vem apresentar justificativas, pugnando para que elas sejam recebidas e submetidas a julgamento. Também requer a retificação da peça 161, a fim de que sua Peça de Resposta conste do Despacho de Conclusão das Comunicações Processuais (peça 167, p. 4) ;
Ilegitimidade passiva.
	b) o sr. Isael Domingues esteve à frente da Secretaria Municipal de Saúde e Assistência Social pelo período de 18/3 a 7/10/2013, por aproximadamente sete meses, sendo mínima sua interferência ou participação nos atos pontuados (peça 167, p. 4) ;
	c) no Relatório de Auditoria E-TCE 333/2019, consta a afirmação de que 'os pagamentos eram ordenados pelo prefeito e pelo secretário de finanças'. Ora, se tal assertiva restou verificada, não há que se falar em responsabilidade do peticionário Isael Domingues, haja vista que este, em que pese haver atuado como secretário municipal de saúde, não era o ordenador das despesas destinadas àquele setor, no período auditado (peça 167, p. 5) ;
	d) o regime jurídico de responsabilidades do administrador público não se assemelha com o regime de responsabilização aplicável ao Poder Público. Se este responde objetivamente por eventuais danos provocados a terceiros (art. 37, § 6º, da CF) , aquele responde tão somente de forma subjetiva (conduta, dano, culpa, nexo) por eventuais prejuízos constatados. Portanto, eventual imputação de responsabilidade ao Peticionário teria de decorrer de ação dolosa do Sr. Isael Domingues, em relação ao processo de aquisição e quitação de despesas, os quais seguem o rigor da Lei 4.320/1964, episódios estes que nunca ocorreram (peça 167, p. 5) ;
Ausência de Desvio de Finalidade e Enriquecimento sem causa.
	e) recursos financeiros da União, para aplicação direta no Bloco de Financiamento, relacionados ao CEREST de Pindamonhangaba, foram aplicados dentro da função Saúde, porém, em objeto diferente do que se destinava. Restou incontroversa a inexistência de desvio de finalidade da verba reclamada, conforme o item 17.1.4.1, da instrução da SecexTCE (peça 167, p. 5-6) ;
	f) ao se admitir que o Requerente tivesse que realizar a recomposição dos recursos do CEREST, tal ação importaria em enriquecimento sem causa por parte da Prefeitura. Se esta utilizou recursos federais para executar ações de saúde (inerentes à sua alçada) , não há lógica nem tampouco respaldo jurídico, para exigir que as pessoas naturais, apontadas como responsáveis, arquem com a devolução dos valores (peça 167, p. 8) ;
Responsabilidade Municipal quanto à saúde e Ausência de Prejuízo ao Erário.
	g) em razão da descentralização dos serviços de saúde, o município é responsável por concretizar o direito à saúde, por vezes sendo instado, pelo Poder Judiciário, a atender determinada demanda, sem que existam recursos necessários, aprovisionados na rubrica contábil pertinente, para fazer frente àquela despesa. Em muitas das vezes, há uma transferência de responsabilidade, sem o equivalente repasse financeiro. Considerando ainda a necessidade humana de quem está à espera da ação do Estado, para a manutenção do seu estado de saúde, ou até mesmo da própria vida, é que o administrador público se vê às voltas para promover a realocação de verbas para o atendimento a situações urgentes (peça 167, p. 11) ;
	h) ante situações cotidianas que envolvam o risco à saúde da coletividade, com efetiva necessidade concreta de atendimento e preservação de vidas, sob pena de se violar o princípio da dignidade da pessoa humana e, ainda, levando em conta a nova forma de proceder, estabelecida pela Portaria 3.992/2017, do Ministério da Saúde, bem como a certeza de que os gastos foram realizados dentro da área da saúde, e que não houve prejuízo ao Erário, não há como sustentar a tese de que o Peticionário sofra qualquer tipo de sanção, muito menos o pesado e injusto ônus de ter de arcar com a recomposição de valores que foram integralmente aplicados no campo da saúde pública do município (peça 167, p. 11) .
Análises
91.	O Sr. Isael Domingues exerceu o cargo de secretário municipal de saúde de Pindamonhangaba/SP, no período de 18/3 a 7/10/2013. Neste período, a gestão local do SUS foi exercida pelo prefeito Vito Ardito Lerario e pelo secretário de finanças Domingos Geraldo Botan.  A responsabilidade do Sr. Isael, na condição de ex-secretário municipal de saúde de Pindamonhangaba/SP, é estabelecida pela Lei 8.080/1990, não havendo como afastar essa responsabilidade. No caso em questão, a responsabilidade decorreu de omissão, na gestão do SUS local, uma vez que a gestão dos recursos do FMS de Pindamonhangaba/SP era realizada pelo prefeito e pelo secretário de finanças. Assim, o argumento de ilegitimidade passiva é improcedente.
92. 	 No que se refere à responsabilização dos gestores, não se trata de imputar responsabilidade objetiva ao gestor, pois este só é condenado em razão de sua conduta contrária ao erário, mas não se exige conduta dolosa para imputação da irregularidade. Basta a conduta culposa. Neste caso, restou caracterizada a negligência do gestor, na gestão do SUS municipal, que era sua atribuição, mas que não a exerceu. Portanto, este gestor agiu com culpa, por omissão.
93. 	O Sr. Isael não foi citado para recompor valores ao erário, mas notificado para apresentar razões de justificativa em face do desvio de objeto na aplicação de recursos federais destinados ao Cerest de Pindamonhangaba/SP. O art. 27, inciso I, da LC 141/2012 impõe a obrigação de devolução dos valores aplicados com desvio de objeto ou de finalidade. No caso, desvio de objeto, cuja restituição cabe ao ente municipal, devendo os gestores responder pela realização do ato de gestão irregular.
94. 	Nos termos da LC 141/2012, o ressarcimento ao fundo de saúde do ente beneficiário dos recursos aplicados com desvio de objeto é a medida legal que se impõe. Logo, a recomposição dos valores não constitui enriquecimento sem causa. Aqui, não cabe aos gestores restituir os recursos, ao FMS de Pindamonhangaba/SP ou à União, uma vez que essa obrigação, repita-se, é do próprio município, mas cabe a responsabilização do gestor pelo ato de gestão irregular.
95. 	No que se refere à ausência de pronunciamento em relação às peças 91 e 122, Despacho do Min. Rel. Augusto Nardes (peça 169) supera a mencionada ausência.
96. 	Relativamente ao pedido para retificação da peça 161, informa-se a inépcia do pedido, uma vez tratar-se apenas de peça interna utilizada para organização e acompanhamento dos autos, não exercendo qualquer influência no julgamento das contas especiais, mesmo porque as suas razões de justificativa estão sendo objeto de análise, em homenagem ao contraditório e à ampla defesa
97. 	Ante ao exposto, as razões de justificativa apresentadas pela defesa do Sr. Isael Domingues devem ser rejeitadas pelo Tribunal. Consequentemente, as contas especiais do Sr. Isael devem ser julgadas irregulares, e ele deve ser sancionado com a multa prevista no art. 58, inciso I, da Lei 8.443/1992.
Da revelia dos responsáveis Edson Lopes Mergulhão e Município de Pindamonhangaba/SP
98. 	No caso vertente, a citação de cada um dos responsáveis (Edson Lopes Mergulhão e Município de Pindamonhangaba/SP) se deu em endereços provenientes de pesquisas de endereços realizadas pelo TCU, porquanto, devido ao insucesso de realizar a citação do Sr. Edson Lopes Mergulhão, em endereço constante na base de dados da Secretaria da Receita Federal (SRF) , custodiada pelo TCU, buscou-se a notificação em endereço proveniente das bases de dados públicas custodiadas pelo TCU (no caso, o do TSE) . A entrega dos ofícios citatórios nesses endereços ficou comprovada, conforme detalhamento a seguir:
98.1. 	Edson Lopes Mergulhao, ofício 29736/2020 - Seproc (peças 51 e 59) , origem no sistema do TSE; e
98.2. 	Município de Pindamonhangaba/SP, ofício 29731/2020 - Seproc (peças 48 e 58) , origem no sistema da SRF.
99. 	Nos processos do TCU, a revelia não leva à presunção de que seriam verdadeiras todas as imputações levantadas contra os responsáveis, diferentemente do que ocorre no processo civil, em que a revelia do réu opera a presunção da verdade dos fatos narrados pelo autor (Acórdão 1009/2018-TCU-Plenário, Rel. Min. Bruno Dantas; 2.369/2013-TCU-Plenário, Rel. Min. Benjamin Zymler e 2.449/2013-TCU-Plenário, Rel. Min. Benjamin Zymler) . Dessa forma, a avaliação da responsabilidade do agente não pode prescindir da prova existente no processo ou para ele carreada. 
100. 	Ao não apresentarem suas defesas, os responsáveis deixaram de produzir prova da regular aplicação dos recursos sob suas responsabilidades, em afronta às normas que impõem, aos gestores públicos, a obrigação legal de, sempre que demandados pelos órgãos de controle, apresentar os documentos que demonstrem a correta utilização das verbas públicas, a exemplo do contido no art. 93, do Decreto-Lei 200/1967: 'Quem quer que utilize dinheiros públicos terá de justificar seu bom e regular emprego na conformidade das leis, regulamentos e normas emanadas das autoridades administrativas competentes.'
101. 	Mesmo as razões de justificativa e as alegações de defesa não sendo apresentadas, considerando o princípio da verdade real que rege esta Corte, procurou-se buscar, em manifestações dos responsáveis, na fase interna desta TCE, se havia algum argumento que pudesse ser aproveitado a seu favor. Entretanto, os argumentos apresentados na fase interna (peça 30) não elidem as irregularidades apontadas.
102. 	Em se tratando de processo em que a parte interessada não se manifestou acerca das irregularidades imputadas, não há elementos para que se possa efetivamente aferir e reconhecer a  ocorrência de boa-fé na conduta dos responsáveis, podendo este Tribunal, desde logo, proferir o julgamento de mérito pela irregularidade das contas, conforme os termos dos §§ 2º e 6º do art. 202 do Regimento Interno do TCU (Acórdão 2064/2011-TCU-Primeira Câmara, relator Min. Ubiratan Aguiar, 6.182/2011-TCU-1ª Câmara, relator Min. Weder de Oliveira, 4.072/2010-TCU-1ª Câmara, Relator Min. Valmir Campelo, 1.189/2009-TCU-1ª Câmara, Relator Min. Marcos Bemquerer, 731/2008TCUPlenário, Relator Min. Aroldo Cedraz) .
103. 	Dessa forma, Edson Lopes Mergulhão e o Município de Pindamonhangaba/SP devem ser considerados revéis, nos termos do art. 12, § 3º, da Lei 8.443/1992.
104. 	Todavia, o Sr. Edson Lopes Mergulhão ocupou o cargo de Secretário de Saúde e Assistência Social, pelo curto período de 1º/1 a 28/2/2013 (peça 35, p. 2) , sendo que, neste período, não houve execução de despesas relacionadas ao Cerest regional de Pindamonhangaba/SP. Logo, este gestor não cometeu ato de gestão irregular, motivo pelo qual suas contas especiais devem ser julgadas regulares.
105. 	O Município de Pindamonhangaba/SP, em face da aplicação de recursos destinados ao Cerest Regional de Pindamonhangaba/SP com desvio de objeto, uma vez que tais recursos financeiros foram aplicados em ações de saúde fora do Cerest, deveria ter as contas especiais julgadas irregulares e ser condenado a restituir, ao seu FMS, com recursos próprios do município, o débito apurado.
106. 	Contudo, tendo em vista o princípio da presunção de boa-fé que milita a favor da pessoa jurídica de direito público, deve-se conceder, ao Município de Pindamonhangaba/SP, novo e improrrogável prazo para quitação do débito, atualizado monetariamente, nos termos do art. 12, §§ 1º e 2º, da Lei 8.443/1992.
Prescrição da Pretensão Punitiva
107. 	Vale ressaltar que a pretensão punitiva do TCU, conforme Acórdão 1441/2016-TCU-Plenário, Rel. Min. Benjamin Zymler, que uniformizou a jurisprudência acerca dessa questão, subordina-se ao prazo geral de prescrição indicado no art. 205, do Código Civil, que é de dez anos, contado da data de ocorrência da irregularidade sancionada, nos termos do art. 189, do Código Civil, sendo este prazo interrompido pelo ato que ordenar a citação, a audiência ou a oitiva dos responsáveis.
108. 	No caso em exame, não ocorreu a prescrição, uma vez que a irregularidade sancionada ocorreu em 31/7/2014, e o ato de ordenação da citação e das audiências ocorreu em 16/6/2020.
CONCLUSÃO
109. 	Em face das análises promovidas nos itens 48 a 57, 59, 61 a 69, 71, 75 a 78, 80 a 89, e 91 a 97, da seção 'Exame Técnico', propõe-se rejeitar as razões de justificativa apresentadas pelas Sras. Ana Emília Gaspar e Sandra Maria Carneiro Tutihashi, e pelos Srs. Domingos Geraldo Botan, João Antônio Salgado Ribeiro, Rodolfo Brockhof, Vito Ardito Lerário e Isael Domingues, uma vez que não foram suficientes para sanear as irregularidades atribuídas a elas e a eles. Assim, propõe-se que suas contas sejam julgadas irregulares, e que lhes sejam aplicadas a multa prevista no art. 58, inciso I, da Lei 8.443/1992.
110. 	O Sr. Edson Lopes Mergulhão não cometeu ato de gestão irregular, motivo pelo qual suas contas especiais devem ser julgadas regulares, embora revel.
111. 	Diante da revelia do Município de Pindamonhangaba/SP, da existência de elementos que apontam para a irregularidades das contas do município, e da presunção da boa-fé por parte de pessoa jurídica de direito público, propõe-se fixar novo e improrrogável prazo, para o Município proceder ao recolhimento da dívida, em favor do Fundo Municipal de Saúde de Pindamonhangaba/SP.
PROPOSTA DE ENCAMINHAMENTO
112. 	Diante do exposto, submeto os autos à consideração superior, propondo ao Tribunal:
	a) considerar revéis o Sr. Edson Lopes Mergulhão (CPF XXX.577.728-XX) e o Município de Pindamonhangaba/SP (CNPJ 45.226.214/0001-19) , para todos os efeitos, dando-se prosseguimento ao processo, com fulcro no art. 12, § 3º, da Lei 8.443/1992; 
	b) rejeitar as razões de justificativa apresentadas pelas Sras. Ana Emília Gaspar (CPF XXX.699.958-XX) e Sandra Maria Carneiro Tutihashi (CPF XXX.194.358-XX) , e pelos Srs. João Antônio Salgado Ribeiro (CPF XXX.146.668-XX) , Domingos Geraldo Botan (CPF XXX.364.538-XX) , Rodolfo Brockhof (CPF XXX.851.918-XX) , Vito Ardito Lerario (CPF XXX.219.708-XX) , e Isael Domingues (CPF XXX.657.868-XX) ;
	c) julgar regulares, nos termos dos arts. 1º, inciso I, 16, inciso I, e 17, da Lei 8.443/1992, as contas de Edson Lopes Mergulhão (CPF XXX.577.728-XX) , dando-lhe quitação plena;
	d) julgar irregulares, nos termos dos arts. 1º, inciso I, 16, inciso III, alínea 'b', da Lei 8.443/1992, c/c os arts. 19, parágrafo único, e 23, inciso III, da mesma Lei, as contas dos responsáveis Ana Emília Gaspar (CPF XXX.699.958-XX) , na condição de secretária de saúde e promoção social; Isael Domingues (CPF XXX.657.868-XX) e Sandra Maria Carneiro Tutihashi (CPF XXX.194.358-XX) , na condição de secretário e de secretária de saúde e assistência social; João Antônio Salgado Ribeiro (CPF XXX.146.668-XX) e Vito Ardito Lerario (CPF XXX.219.708-XX) , na condição de prefeitos; e Domingos Geraldo Botan (CPF XXX.364.538-XX) e  Rodolfo Brockhof (CPF XXX.851.918-XX) , na condição de secretários de finanças, todos do Município de Pindamonhangaba/SP, condenando-os, individualmente, ao pagamento da multa prevista no art. 58, inciso I, da Lei 8.443/1992, fixando-lhes o prazo de quinze dias, para que comprovem, perante o Tribunal, o recolhimento das referidas multas aos cofres do Tesouro Nacional, nos termos do art. 23, inciso III, alínea 'a', da citada lei, c/c o art. 214, inciso III, alínea 'a', do Regimento Interno do TCU;
	e) fixar, com fundamento no art. 12, §§ 1º e 2º, da Lei 8.443/1992, e no art. 202, §§ 2º e 3º, do Regimento Interno/TCU, novo e improrrogável prazo de quinze dias, a contar da notificação, para que o Município de Pindamonhangaba/SP (CNPJ 45.226.214/0001-19) efetue e comprove, perante este Tribunal, com recursos do Tesouro Municipal, o recolhimento das quantias a seguir especificadas, aos cofres do Fundo Municipal de Saúde de Pindamonhangaba/SP, atualizadas monetariamente a partir das datas indicadas até a data do efetivo recolhimento, na forma prevista na legislação em vigor;
	DATA DA OCORRÊNCIA
	VALOR ORIGINAL (R$) 

	21/1/2013
	20.078,15

	31/1/2013
	30.000,00

	21/1/2011
	30.000,00

	21/1/2011
	30.000,00

	28/2/2011
	30.000,00

	4/3/2011
	30.000,00

	15/4/2011
	29.691,58

	31/5/2011
	30.000,00

	3/6/2011
	27.469,96

	28/7/2011
	30.000,00

	17/8/2011
	30.000,00

	13/9/2011
	30.000,00

	14/10/2011
	30.000,00

	22/11/2011
	30.000,00

	10/2/2012
	29.970,00

	14/2/2012
	30.000,00

	5/3/2012
	30.000,00

	30/3/2012
	30.000,00

	20/4/2012
	29.955,00

	11/5/2012
	29.640,00

	22/6/2012
	30.000,00

	9/8/2012
	29.910,00

	9/8/2012
	30.000,00

	3/9/2012
	30.000,00

	11/10/2012
	30.000,00

	3/12/2012
	30.000,00

	5/3/2013
	30.000,00

	15/4/2013
	30.000,00

	26/4/2013
	29.320,00

	10/5/2013
	8.770,08

	19/6/2013
	28.800,00

	19/7/2013
	30.000,00

	6/9/2013
	30.000,00

	30/9/2013
	29.580,00

	12/11/2013
	29.897,10

	29/11/2013
	30.000,00

	30/12/2013
	29.780,00

	28/2/2014
	29.100,00

	28/2/2014
	30.000,00

	31/3/2014
	30.000,00

	30/4/2014
	30.000,00

	30/5/2014
	30.000,00

	30/6/2014
	30.000,00

	31/7/2014
	30.000,00

Valor atualizado, sem juros, até 28/11/2021: R$ 2.152.098,91
	f) 	informar ao Município Pindamonhangaba/SP (CNPJ 45.226.214/0001-19) que a liquidação tempestiva do débito atualizado monetariamente saneará o processo e permitirá que as contas sejam julgadas regulares com ressalva, dando-se lhe quitação, nos termos do § 4º do art. 202 do Regimento Interno do TCU, ao passo que, a ausência dessa liquidação tempestiva, levará ao julgamento pela irregularidade das contas, com imputação de débito a ser atualizado monetariamente e acrescido de juros moratórios, nos termos do art. 19, da Lei 8.443/1992;
	g) autorizar, desde logo, a cobrança judicial das dívidas, caso não atendidas as notificações, na forma do disposto no art. 28, inciso II, da Lei 8.443/1992;
	h) autorizar também, desde logo, se requerido, com fundamento no art. 26, da Lei 8.443/1992, c/c o art. 217, §§ 1º e 2º, do Regimento Interno do TCU, o parcelamento das dívidas em até 36 parcelas, incidindo, sobre cada parcela, corrigida monetariamente, os correspondentes acréscimos legais, fixando-lhes o prazo de quinze dias, a contar do recebimento da notificação, para comprovarem, perante o Tribunal, o recolhimento da primeira parcela, e de trinta dias, a contar da parcela anterior, para comprovarem o recolhimento das demais parcelas, devendo incidir, sobre cada valor mensal, atualizado monetariamente, os juros de mora devidos, no caso do débito, na forma prevista na legislação em vigor, alertando os responsáveis de que a falta de comprovação do recolhimento de qualquer parcela importará o vencimento antecipado do saldo devedor, nos termos do § 2º do art. 217 do Regimento Interno deste Tribunal; 
	i) enviar cópia do Acórdão que vier a ser proferido ao Fundo Nacional de Saúde e aos responsáveis, para ciência; e
	j) informar ao Fundo Nacional de Saúde e aos responsáveis que a presente deliberação, acompanhada do Relatório e do Voto que a fundamenta, está disponível para a consulta no endereço www.tcu.gov.br/acordaos, além de esclarecer que, caso requerido, o TCU poderá fornecer, sem custos, as correspondentes cópias, de forma impressa."
	É o relatório.

Patrícia Helena Ghattas (401.401/OAB-SP), Ruy Pereira Camilo Junior (111.471/OAB-SP) e outros, representando Vito Ardito Lerario; Anderson Plinio da Silva Alves (24147/OAB-BA) e Roberta Rodrigues da Silva (352309/OAB-SP), representando Isael Domingues; Synthea Telles de Castro Schmidt (102.647/OAB-SP), representando Sandra Maria Carneiro Tutihashi; Jose Roberto Sodero Victorio (97.321/OAB-SP), Rodrigo Moreira Sodero Victorio (254.585/OAB-SP) e outros, representando João Antônio Salgado Ribeiro; Rodolfo Brockhof (135.594/OAB-SP), representando Domingos Geraldo Botan; Viviane Aparecida Lopes Monteiro de Faria (253.503/OAB-SP), representando Ana Emília Gaspar.

Subprocurador-Geral Lucas Rocha Furtado.

TOMADA DE CONTAS ESPECIAL. REPASSE FUNDO A FUNDO. NÃO COMPROVAÇÃO DA REGULAR APLICAÇÃO DOS RECURSOS REPASSADOS PELO FNS/MS. DESVIO DE OBJETO. REVELIA DE DOIS RESPONSÁVEIS. RAZÕES DE JUSTIFICATIVA INSUFICIENTES PARA ELIDIR A IRREGULARIDADE APONTADA. CONTAS IRREGULARES. MULTA. AUSÊNCIA DE CULPABILIDADE DE UM DOS RESPONSÁVEIS. REGULARIDADE DE SUAS CONTAS. FIXAÇÃO DE NOVO E IMPRORROGÁVEL PRAZO PARA RESSARCIMENTO.

TOMADA DE CONTAS ESPECIAL (TCE)

Secretaria de Controle Externo de Tomada de Contas Especial (SecexTCE).

Em exame tomada de contas especial (TCE) instaurada pelo Fundo Nacional de Saúde - Ministério da Saúde (FNS/MS) em desfavor de João Antônio Salgado Ribeiro, Domingos Geraldo Botan, Rodolfo Brockhof, Ana Emília Gaspar, Vito Ardito Lerario, Edson Lopes Mergulhão, Isael Domingues, Sandra Maria Carneiro Tutihashi e do Município de Pindamonhangaba/SP, em razão da não comprovação da regular aplicação dos recursos repassados pelo FNS/MS.
2.	Os recursos repassados pelo FNS ao Município de Pindamonhangaba/SP, no período de 1º/1/2011 a 30/6/2016, na modalidade fundo a fundo, foram auditados pelo Departamento Nacional de Auditoria do SUS (Denasus) , conforme consignado nos relatórios às peças 3 e 32. 
3.	O fundamento para a instauração desta TCE, conforme consignado na matriz de responsabilização elaborada pelo tomador de contas (peça 34) , foi a constatação da aplicação de recursos em objeto diverso do originalmente pactuado, caracterizado pela utilização de recursos do Bloco de Financiamento alusivos ao Centro de Referência em Saúde do Trabalhador (Cerest) em outras ações de saúde, mas não relacionadas ao objeto original.
4.	Após as regulares audiências e/ou citações dos responsáveis, transcorrido o prazo regimental, o Município de Pindamonhangaba/SP e os Srs. Edson Lopes Mergulhão e Isael Domingues permaneceram silentes, devendo ser considerados revéis, nos termos do art. 12, § 3º, da Lei 8.443/1992.
5.	Para os demais, a Secretaria de Controle Externo de Tomada de Contas Especial (SecexTCE) propõe, no essencial, rejeitar as razões de justificativas apresentadas; julgar regulares as contas de Edson Lopes Mergulhão, porém irregulares as contas dos demais responsáveis, aplicando-lhes a multa prevista no art. 58, inciso I, da Lei 8.443/1992; e fixar novo e improrrogável prazo de quinze dias para que o Município de Pindamonhangaba/SP comprove a devolução dos recursos aos cofres do Fundo Municipal de Saúde daquela municipalidade.
6.	Acompanho as conclusões e encaminhamentos propostos pela SecexTCE, cujos fundamentos adoto como minhas razões de decidir, os quais também contaram com a anuência do membro do Ministério Público junto ao TCU (MPTCU) , sem prejuízo dos breves comentários que faço a seguir.
7.	Os documentos acostados aos autos demonstram a utilização de recursos fora do objeto pactuado, isto é, deixaram de ser aplicados em ações de saúde vinculadas ao Cerest regional de Pindamonhangaba/SP. De acordo com a auditoria realizada pelo Denasus, entre janeiro/2011 e julho/2014, o Ministério da Saúde transferiu R$ 1.320.000,00 à Secretaria Municipal de Saúde (SMS) de Pindamonhangaba/SP para aplicação no Cerest, contudo o montante de R$ 1.281.961,87 foi utilizado em ações de saúde fora do Cerest, caracterizando desvio de objeto (peça 3, p. 22-23) .
8. 	No caso de transferência fundo a fundo de recursos do SUS a outros entes federativos, o art. 27, inciso I, da LC 141/2012 impõe a obrigação de devolução dos valores aplicados indevidamente, seja por desvio de objeto ou de finalidade. 
9.	Destarte, comprovada a aplicação dos recursos em benefício da pessoa jurídica, mas em objeto ou finalidade diversa da definida em norma, este Tribunal tem se manifestado no sentido de que cabe ao ente federado a obrigação de recompor, com seus próprios recursos, o fundo de saúde do ente beneficiário do repasse da União, dos valores gastos indevidamente. Portanto, no caso em tela cabe ao município a restituição dos recursos ao cofre credor do Fundo Municipal de Saúde de Pindamonhangaba/SP.
10. 	Essa linha decisória tem sido adotada em numerosas deliberações desta Corte de Contas, por exemplo: Acórdão 3702/2015-TCU-Segunda Câmara, Rel. Ministro-Substituto André Luís de Carvalho; 3.990/2016TCUPrimeira Câmara, Rel. Min. Bruno Dantas; 3.536/2019-TCU-Primeira Câmara, Rel. Ministro-Substituto Augusto Sherman Cavalcanti; e 1.072/2017-TCU-Plenário, Rel. Min. Bruno Dantas, entre outras.
11.	Assim, com base nessa orientação jurisprudencial, impõe-se a responsabilização somente do município pelo débito decorrente da aplicação indevida dos recursos em questão, sem prejuízo da imputação de responsabilidade aos gestores municipais, pelo ato praticado com grave infração à norma legal, qual seja, desvio de objeto no uso de recursos federais da saúde.
12.	No presente caso, verificou-se que o gerenciamento do FMS de Pindamonhangaba/SP, no período de gestão analisado, não era executado pelos ex-secretários municipais de saúde, mas sim por ex-prefeitos e por ex-secretários de finanças, conforme evidenciado nos documentos relativos à realização de despesas relativas aos exercícios de 2011 a 2014.
13. 	Inobstante, considerando a existência de evidência de condutas omissivas dos então ex-secretários de saúde, e de conduta comissiva dos ex-prefeitos e dos ex-secretários de finanças, nas práticas ilícitas apuradas, mostram-se configurados os pressupostos para que lhes sejam imputadas responsabilidades pelos ilícitos geradores do dano ao erário.
14.	A culpabilidade dos referidos agentes caracteriza-se porquanto deveriam ter dado cumprimento ao dever de prestar contas dos recursos repassados à SMS de Pindamonhangaba/SP, para ações de saúde vinculadas ao Cerest Regional de Pindamonhangaba/SP, demonstrando a execução físico-financeira dos recursos em conformidade com as normas aplicáveis e que fossem atingidos os objetivos fixados nas normas regentes do programa em referência, ou seja, que os recursos fossem aplicados sem desvio de objeto.
15. 	Portanto, encontram-se elementos probatórios nos autos que autorizam a responsabilização dos Srs. João Antônio Salgado Ribeiro e Vito Ardito Lerario, então prefeitos, no período de 1º/1/2009 a 31/12/2012 e de 1º/1/2013 a 31/12/2016, respectivamente; dos Srs. Rodolfo Brockhof e Domingos Geraldo Botan, então secretários de finanças, no período de 19/10/2010 a 28/3/2011 e de 28/11/2011 a 31/7/2016, respectivamente; das Sras. Ana Emília Gaspar e Sandra Maria Carneiro Tutihashi, então secretárias de saúde, no período de 1º/1/2009 a 1º/1/2013 e de 1º/11/2013 a 31/7/2016, respectivamente; e dos Srs. Edson Lopes Mergulhão e Isael Domingues, então secretários de saúde, no período de 1º/1/2013 a 28/2/2013 e de 18/3/2013 a 7/10/2013, respectivamente.
16.	Ressalte-se que, conforme destaquei anteriormente, os ex-secretários de saúde foram chamados aos autos devido à conduta omissiva em relação à obrigação legal de gestão do SUS, na esfera municipal, notadamente quanto à execução das despesas relativas ao Cerest.
17.	Consoante análise realizada pela SecexTCE acerca das razões de justificativas apresentadas, os responsáveis não lograram descaracterizar o desvio de objeto identificado, razão pela qual devem ter suas contas julgadas irregulares, com aplicação da multa prevista no art. 58, inciso I, da Lei 8.443/1992.
18.	Todavia, em relação ao Sr. Edson Lopes Mergulhão, considerado revel, verificou-se que ele ocupou o cargo de Secretário de Saúde e Assistência Social pelo curto período de 1º/1 a 28/2/2013 (peça 35, p. 2) , sendo que, neste período, não houve execução de despesas relacionadas ao Cerest regional de Pindamonhangaba/SP. Logo, em relação à presente tomada de contas especial, o mencionado gestor não cometeu ato de gestão irregular, motivo pelo qual suas contas devem ser julgadas regulares, dando-lhe quitação.
19.	Por último, destaco que não foi caracterizada a prescrição da pretensão punitiva sob a regra do Acórdão 1441/2016-TCU-Plenário, uma vez que a irregularidade sancionada ocorreu em 31/7/2014 e o ato de ordenação da citação e das audiências ocorreu em 16/6/2020. Considerando que, a despeito da decisão do Supremo Tribunal Federal no RE 636.886 (Tema 889 de repercussão geral) , nos termos do recente Acórdão 459/2022-TCU-Plenário, este Tribunal deliberou por manter a jurisprudência atual quanto à imprescritibilidade do dano ao erário e quanto à prescrição da pretensão punitiva decenal, ao tempo em que ordenou à Secretaria-Geral de Controle Externo (Segecex) a formação de grupo técnico de trabalho para que, em processo apartado, apresente projeto de normativo que discipline, de forma completa e detalhada, o tema da prescrição da pretensão ressarcitória e da prescrição da pretensão punitiva no âmbito do controle externo, acompanho a proposta da unidade técnica quanto à inocorrência da prescrição in casu.
	Ante o exposto, acompanhando as conclusões e encaminhamentos propostos pela SecexTCE e anuídas pelo MPTCU, VOTO por que este Colegiado adote a minuta de acórdão que ora submeto à aprovação.
TCU, Sala das Sessões, em 24 de maio de 2022.
Ministro JOÃO AUGUSTO RIBEIRO NARDES 
Relator